ACORDAO-COMPLETO-2416503

ACÓRDÃO 1836/2020 ATA 26/2020 - PLENÁRIO

VISTO, relatado e discutido o recurso de reconsideração interposto contra o Acórdão 2.883/2018, mantido pelo Acórdão 982/2019-TCU-Plenário e da relatoria do ministro-substituto Augusto Sherman Cavalcanti.
ACORDAM os ministros do Tribunal de Contas da União, reunidos em sessão do Plenário, ante as razões expostas pela relatora, e com fundamento nos arts. 32 e 33 da Lei 8.443/1992, em:
9.1. conhecer do recurso de reconsideração e negar-lhe provimento;
9.2. dar ciência desta deliberação aos recorrentes, ao procurador-chefe da Procuradoria da República no Distrito Federal, à Advocacia-Geral da União, à Superintendência Nacional de Previdência Complementar, ao Postalis Instituto de Previdência Complementar e à Empresa Brasileira de Correios e Telégrafos.

Recurso de reconsideração interposto contra acórdão que julgou irregulares as contas dos responsáveis, condenou-os ao pagamento de débito e de multa e inabilitou para o exercício de cargo em comissão ou função de confiança na Administração Pública, em razão dos prejuízos causados ao Postalis na compra de debêntures emitidas pela Galileo SPE, Gestora de Recebíveis S/A (Galileo SPE).

Empresa Brasileira de Correios e Telégrafos - ECT e Superintendência Nacional de Previdência Complementar - Previc.

3. Recorrentes: Adilson Florêncio da Costa (CPF XXX.351.621-XX), Alexej Predtechensky (CPF XXX.342.968-XX), José Carlos Rodrigues Sousa (CPF XXX.722.491-XX), Mônica Christina Caldeira Nunes (CPF XXX.855.241-XX) e Ricardo Oliveira Azevedo (CPF XXX.567.401-XX).

13.1. Ministros presentes: José Mucio Monteiro (Presidente), Walton Alencar Rodrigues, Benjamin Zymler, Aroldo Cedraz, Raimundo Carreiro, Ana Arraes (Relatora), Bruno Dantas e Vital do Rêgo.
13.2. Ministro-Substituto convocado: Marcos Bemquerer Costa.
13.3. Ministros-Substitutos presentes: Augusto Sherman Cavalcanti, André Luís de Carvalho e Weder de Oliveira.

ANA ARRAES

Adoto como parte deste relatório a instrução elaborada na Secretaria de Recursos - Serur, que contou com a anuência dos dirigentes daquela unidade técnica (peças 148-150) :
"INTRODUÇÃO
1.	Trata-se de recurso de reconsideração interposto por Alexej Predtechensky, Diretor Presidente e Administrador Estatutário Tecnicamente Qualificado (AETQ) do Postalis Instituto de Previdência Complementar (Postalis) , de 1/2/2006 a 2/4/2012; Adilson Florêncio da Costa,  Diretor Financeiro e membro do Comitê de Investimentos, de 1/9/2005 até 15/2/2012, José Carlos Rodrigues Sousa, membro do Comitê de Investimentos do Postalis, de 13/12/2011 a 23/10/2012; Mônica Christina Caldeira Nunes, membro do Comitê de Investimentos do Postalis, de 4/7/2006 a 23/10/2012; e Ricardo Oliveira Azevedo, membro do Comitê de Investimentos do Postalis, de 13/12/2008 a 12/12/2011, contra o Acórdão 2.883/2018 (peça 72) , mantido pelo Acórdão 982/2019 (peça 108) , ambos do Plenário e sob a relatoria do Ministro Augusto Sherman, in verbis:
9.1. julgar irregulares as contas dos Srs. Alexej Predtechensky, Diretor Presidente e Administrador Estatutário Tecnicamente Qualificado (AETQ) do Postalis Instituto de Previdência Complementar (Postalis) , de 1/2/2006 a 2/4/2012, (CPF XXX.342.968-XX) , Adilson Florêncio da Costa, Diretor Financeiro e membro do Comitê de Investimentos do Postalis, de 1/9/2005 a 15/2/2012, (CPF XXX.351.621-XX) , José Carlos Rodrigues Sousa, membro do Comitê de Investimentos do Postalis, de 13/12/2011 a 23/10/2012, (CPF XXX.722.491-XX) , Ricardo Oliveira Azevedo, membro do Comitê de Investimentos do Postalis, de 13/12/2008 a 12/12/2011, (CPF XXX.567.401-XX) , e da Sra. Mônica Christina Caldeira Nunes, membro do Comitê de Investimentos do Postalis, de 4/7/2006 a 23/10/2012, (CPF XXX.855.241-XX) , com fundamento nos arts. 1º, inciso I, 16, inciso III, alíneas 'b' e 'c', da Lei 8.443/1992, c/c os arts. 1º, inciso I, 209, incisos II e III, do Regimento Interno do TCU;
9.2. condenar solidariamente os responsáveis mencionados no subitem anterior, com fundamento no art. 19, caput, e 23, inciso III, da Lei 8.443/1992, c/c o art. 210 do Regimento Interno do TCU, ao pagamento das quantias a seguir especificadas, com a fixação do prazo de quinze dias, a contar da notificação, para comprovar, perante o TCU (art. 214, inciso III, alínea 'a', do Regimento Interno) , o recolhimento da dívida aos cofres do Postalis Instituto de Previdência Complementar (Postalis) , atualizadas monetariamente e acrescidas dos juros de mora, calculados a partir das datas discriminadas, até a data do recolhimento, com o abatimento dos valores acaso já ressarcidos, na forma prevista na legislação em vigor:
	Responsáveis
	Valor Original (R$) 
	Débito/Crédito
	Data-Base

	Alexej Predtechensky, Adílson Florêncio da Costa; José Carlos Rodrigues Sousa; Ricardo Oliveira Azevedo; Mônica Christina Caldeira Nunes
	53.209.022,50
	Débito
	02/05/2011

		28.194.521,00
	Débito
	13/10/2011

		10.797.431,14
	Crédito
	20/12/2011

		11.064.382,42
	Crédito
	20/12/2012

		21.303.581,08
	Crédito
	06/12/2013

		1.438.055,77
	Crédito
	17/12/2013

9.3. aplicar individualmente aos Srs. Alexej Predtechensky, Adílson Florêncio da Costa, José Carlos Rodrigues Sousa, Ricardo Oliveira Azevedo e à Sra. Mônica Christina Caldeira Nunes, a multa prevista no art. 57 da Lei 8.443/1992, c/c o art. 267 do Regimento Interno, no valor de        R$ 3.000.000,00 (três milhões de reais) , com a fixação do prazo de quinze dias, a contar das notificações, para comprovarem, perante o Tribunal (art. 214, inciso III, alínea 'a', do Regimento Interno) , o recolhimento das dívidas aos cofres do Tesouro Nacional, atualizadas monetariamente desde a data do acórdão até a dos efetivos recolhimentos, se forem pagas após o vencimento, na forma da legislação em vigor;
9.4. autorizar, desde logo, a cobrança judicial da dívida nos termos do art. 28, inciso II, da Lei 8.443/1992, c/c o art. 219, inciso II, do RI/TCU, caso não atendida a notificação;
9.5. autorizar, desde logo, caso solicitado e o processo não tenha sido remetido para cobrança judicial, o pagamento das dívidas em até 36 (trinta e seis) parcelas mensais e consecutivas, nos termos do art. 26 da Lei 8.443/1992, c/c o art. 217 do Regimento Interno/TCU, fixando-se o vencimento da primeira parcela em 15 (quinze) dias, a contar do recebimento da notificação, e o das demais a cada mês, devendo incidir sobre cada valor mensal os correspondentes acréscimos legais, na forma prevista na legislação em vigor, sem prejuízo de alertar os responsáveis de que a falta de comprovação do recolhimento de qualquer parcela implicará o vencimento antecipado do saldo devedor;
9.6. considerar grave as infrações cometidas pelos responsáveis Srs. Alexej Predtechensky, Adilson Florêncio da Costa, José Carlos Rodrigues Sousa, Ricardo Oliveira Azevedo e Sra. Mônica Christina Caldeira Nunes;
9.7. declarar os responsáveis mencionados no subitem anterior inabilitados para o exercício de cargo em comissão ou função de confiança no âmbito da Administração Pública, nos termos do art. 60 da Lei 8.443/1992, pelo período de oito anos;
9.8. solicitar à Advocacia-Geral da União (AGU) a adoção de providências com vista ao arresto de bens dos responsáveis mencionados no subitem 9.1 e condenados em débito nos termos do subitem 9.2, a teor do disposto no art. 61 da Lei 8.443/1992;
9.9. encaminhar cópia desta deliberação ao Procurador-Chefe da Procuradoria da República no Distrito Federal, nos termos do § 3º do art. 16 da Lei 8.443/1992, c/c o § 7º do art. 209 do Regimento Interno do TCU, para adoção das medidas que entender cabíveis;
9.10. encaminhar cópia desta deliberação à Superintendência Nacional de Previdência Complementar (Previc) , ao Postalis Instituto de Previdência Complementar (Postalis) e à Empresa Brasileira de Correios e Telégrafos (Correios) .
HISTÓRICO
2.	Trata-se, originariamente, de tomada de contas especial (TCE) , instaurada pela Secretaria de Controle da Previdência, do Trabalho e da Assistência Social (SecexPrevidência) , determinada pelo item 9.1.2 do Acórdão 630/2017-TCU-Plenário (Relator: Vital do Rêgo) , em desfavor de Alexej Predtechensky, Diretor Presidente e Administrador Estatutário Tecnicamente Qualificado (AETQ) do Postalis Instituto de Previdência Complementar (Postalis) (de 1/2/2006 a 2/4/2012) ; Adilson Florêncio da Costa, Diretor Financeiro e membro do Comitê de Investimentos do Postalis (de 1/9/2005 a 15/2/2012) ; José Carlos Rodrigues Sousa, membro do Comitê de Investimentos do Postalis (de 13/12/2011 a 23/10/2012) ; Ricardo Oliveira Azevedo, membro do Comitê de Investimentos do Postalis (de 13/12/2008 a 12/12/2011) ; e de Mônica Christina Caldeira Nunes, membro do Comitê de Investimentos do Postalis (de 4/7/2006 a 23/10/2012) , em razão dos prejuízos ao Postalis na compra de debêntures emitidas pela Galileo SPE Gestora de Recebíveis S/A. (Galileo SPE) .
2.1.	O Acórdão 864/2016-TCU-Plenário, relatado pelo Ministro Vital do Rêgo, em seu item 9.2.1, determinou à SecexPrevidência que:
9.2.1. aprofunde a avaliação dos fatos que levaram ao elevado déficit acumulado nos fundos de investimentos administrados pelo Postalis, apure as responsabilidades no âmbito da EFPC, da ECT e da Previc, promova as respectivas citações e/ou audiências e analise as respostas que vierem a ser apresentadas, submetendo a matéria ao relator para posterior deliberação e comunicação dos resultados à comissão solicitante;
2.2.	Como consequência, a SecexPrevidência realizou auditoria (TC Processo 012.230/2016-2) na Superintendência Nacional de Previdência Complementar (Previc) e na Empresa Brasileira de Correios e Telégrafos (Correios) . Os auditores analisaram diversos investimentos efetuados pelo Postalis, inclusive o que envolveu a compra de debêntures emitidas pela Galileo SPE Gestora de Recebíveis S/A (Galileo SPE) . 
2.3.	Na ocasião, os técnicos identificaram diversas irregularidades nos investimentos, relatadas por esta Corte no âmbito do Acórdão 630/2017-TCU-Plenário, sob a relatoria do Ministro Vital do Rêgo, no qual se apreciou o relatório de fiscalização. Diante dos fatos, o Tribunal determinou a autuação de processos apartados de tomadas de contas especiais, para apurar cada um dos fatos irregulares, sendo que, em relação à Galileo SPE, a Corte determinou a citação dos responsáveis, nos seguintes termos:
9.1. determinar a autuação de processos apartados de tomada de contas especial para apurar, individualmente, as irregularidades mencionadas nos tópicos II, III, IV e V do voto que fundamenta a presente decisão, autorizando, desde logo, a anexação, por cópia, de toda documentação necessária à instrução desses processos, bem como a realização da citação dos seguintes responsáveis:
9.1.2 Alexej Predtechensky (CPF: XXX.342.968-XX) , Diretor Presidente e Administrador Estatutário Tecnicamente Qualificado (AETQ) , de 1/2/2006 até 2/4/2012 ; Adilson Florêncio da Costa (CPF: XXX.351.621-XX) , Diretor Financeiro e membro do Comitê de Investimentos, de 1/9/2005 até 15/2/2012; José Carlos Rodrigues Sousa (CPF: XXX.722.491-XX) , membro do Comitê de Investimentos, de 13/12/2011 até 23/10/2012; Ricardo Oliveira Azevedo (CPF: XXX.567.401-XX) , membro do Comitê de Investimentos, de 13/12/2008 até 12/12/2011; e Mônica Christina Caldeira Nunes, membro do Comitê de Investimentos (CPF: XXX.855.241-XX) , de 4/7/2006 até 23/10/2012, com fundamento nos arts. 10, § 1º, e 12, incisos I e II, da Lei 8.443/1992, c/c o art. 202, incisos I e II, do RI/TCU, para que, no prazo de quinze dias, apresente (m) alegações de defesa e/ou recolha (m) , solidariamente, aos cofres do Postalis Instituto de Previdência Complementar (CNPJ 00.627.638/0001-57) as quantias abaixo indicadas, atualizadas monetariamente a partir das respectivas datas até o efetivo recolhimento, abatendo-se na oportunidade a quantia eventualmente ressarcida, na forma da legislação em vigor, tendo em vista que o diretor financeiro, o diretor presidente (administrador estatutário tecnicamente qualificado - AETQ) e os demais membros do Comitê de Investimentos, agiram de forma temerária e indiligente, descumprindo os ditames da Resolução CGPC 13/2004, art. 12, e Resolução CMN 3.792/2009, art. 9º e 30, ao aprovarem a compra de debêntures emitidas pela Galileo SPE Gestora de Recebíveis S/A, mesmo sem a presença de uma análise de riscos compatível com as características do investimento, baseando-se apenas em dados disponibilizados pela emissora das debêntures e em documentos internos superficiais e descritivos.
	Responsáveis
	Valor Original (R$) 
	Débito/Crédito
	Data-Base

	Adílson Florêncio da Costa; Alexej Predtechensky; José Carlos Rodrigues Sousa; Ricardo Oliveira Azevedo; Mônica Christina Caldeira Nunes
	          53.209.022,50 
	Débito
	02/05/2011

		          28.194.521,00 
	Débito
	13/10/2011

		          10.797.431,14 
	Crédito
	20/12/2011

		          11.064.382,42 
	Crédito
	20/12/2012

		          21.303.581,08 
	Crédito
	06/12/2013

		             1.438.055,77 
	Crédito
	17/12/2013

2.4.	No âmbito do presente processo, após citação das partes e análise das alegações de defesa apresentadas, o Tribunal, por intermédio do Acórdão 2883/2018-TCU-Plenário (peça 72) , relatado pelo Ministro Augusto Sherman, julgou-lhes irregulares as contas, imputando-lhes débito e aplicando-lhes multas, além de inabilitá-los para o exercício de cargo em comissão ou função de confiança no âmbito da Administração Pública, na forma transcrita na introdução acima.
2.5.	Com vistas a sanear omissões e contradições no julgado, Alexej Predtechensky, Adilson Florêncio da Costa, Ricardo Oliveira Azevedo, José Carlos Rodrigues Souza e Mônica Christina Caldeira Nunes opuseram embargos de declaração (peça 103) , os quais foram rejeitados pelo Tribunal, por meio do Acórdão 982/2019-TCU-Plenário (peça 108) , relatado pelo Ministro Augusto Sherman, na forma abaixo:
9.1. conhecer dos presentes embargos de declaração por atenderem aos requisitos de admissão dispostos nos arts. 32, inciso II, e 34 da Lei 8.443/1992 para, no mérito, rejeitá-los; e
9.2. notificar os embargantes da presente decisão.
2.6.	Ainda irresignados, os responsáveis interpuseram o presente recurso de reconsideração (peças 121-122) , requerendo a juntada de documentos, conforme se explicitará em tópico específico nesta instrução, com o julgamento pela procedência do pedido para anular a condenação a eles imposta (peça 121, p. 84) .
ADMISSIBILIDADE
3.	Reitera-se, parcialmente, o exame preliminar de admissibilidade (peças 123-124) , com as modificações propostas pela Exma. Sra. Ministra Relatora, na peça 126, concluindo-se pelo conhecimento do recurso e pela suspensão dos efeitos dos itens 9.1, 9.2, 9.3, 9.4, 9.6, 9.7 e 9.8 do Acórdão 2.883/2018, mantido pelo Acórdão 982/2019-TCU-Plenário e sob a relatoria do Ministro Augusto Sherman, estendendo para os demais devedores solidários, com fundamento nos artigos 32, inciso I, e 33 da Lei 8.443/1992.
3.1.	Cabe lembrar que os recorrentes foram condenados em solidariedade pelo débito discutido nos autos, conforme o item 9.1 do acórdão recorrido, o que implica, no caso, na extensão dos efeitos autorizada pela Ministra Relatora.
MÉRITO
4.	Delimitação
4.1.	Constituem objetos do recurso as seguintes questões: 
a) Se reportagem publicada no Jornal Valor Econômico juntada aos autos, o julgamento da Ação Civil Pública 5001172-70.2018.4.03.611 ou elementos de prova juntados ao Processos judiciais números 0017642.26.2014.4.02.5101 e 0105323-98.2014.8.19.0001, dentre outros, têm o condão de modificar a deliberação recorrida (peça 121, p. 2-4; 7-10) ;
b) Se houve afronta ao contraditório e à ampla defesa dos responsáveis, bem como aos princípios da razoabilidade, proporcionalidade e devido processo legal, quando da prolação do relatório de auditoria que fundamentou o acórdão recorrido (peça 121, p. 4-6) ;
c) Se é possível responsabilizar Ricardo Oliveira Azevedo, José Carlos Rodrigues de Sousa e Mônica Christina Caldeira Nunes, como membros do Comitê de Investimentos, em relação às irregularidades descritas nos autos; e se os fatos irregulares são procedentes (peça 121, p. 11-84) . 
5.	Reportagem publicada no Jornal Valor Econômico juntada aos autos, julgamento da Ação Civil Pública 5001172-70.2018.4.03.611, elementos de prova juntados ao Processos judiciais números 0017642.26.2014.4.02.5101 e 0105323-98.2014.8.19.0001, dentre outros, e capacidade de alterar a deliberação recorrida (peça 121, p. 2-4; 7-10) 
5.1.	Os recorrentes afirmam que os fatos descritos em recente reportagem publicada no Jornal Valor Econômico juntada aos autos, bem como o julgamento da Ação Civil Pública 5001172-70.2018.4.03.611 ou elementos de prova juntados aos Processos judiciais números 0017642.26.2014.4.02.5101 e 0105323-98.2014.8.19.0001, dentre outros documentos, têm o condão de modificar a deliberação recorrida, tendo em vista os seguintes argumentos: 
a) Há fatos novos e supervenientes que podem modificar o julgado recorrido (peça 121, p. 2) ;
b) Consta notícia no Jornal Valor Econômico que, em 29/3/2019, destacou a existência de tratativa de acordo entre o Ministério Público Federal (MPF) e o Banco BNY Mellon, cujo objeto seria o ressarcimento ao Fundo de Pensão Postalis (peça 121, p. 2-3) ;
c) Não se sustenta a fundamentação trazida no acórdão recorrido acerca do pedido de suspensão do feito, sob o fundamento de os recorrentes poderem apresentar novos elementos de defesa, a exemplo da Ação Civil Pública n. 5001172-70.2018.4.03.6100 em trâmite na 26ª Vara Federal do Estado de São Paulo, em desfavor do BNY Mellon Serviços. Nesse processo, discute-se a responsabilização de eventual prejuízo causado pela referida instituição nas debêntures Galileo, com pedido de reparação, portanto, mesmo objeto dos autos em análise. Esta Corte indeferiu o pedido, com base no princípio da independência das instâncias judicial e administrativa (peças 121, p. 3-4 e 7; e 122) ;
d) Os recorrentes não buscam a vinculação do julgamento à decisão proferida em Juízo Cível, mas sim a instrução do feito com o novo acervo probatório, indisponível aos recorrentes e relacionado ao mérito do presente processo, não havendo violação à independência das instâncias, mas sim garantia do contraditório e da ampla defesa. O MPF alega que a responsabilidade é exclusiva do BNY para indenizar o Postalis pelo prejuízo causado com as debêntures da Galileo (peça 121, p. 7) ;
e) O BNY Mellon Serviços pode vir a ser condenado a ressarcir o Postalis pelos prejuízos havidos no investimento posto em julgamento, sendo que a independência das instâncias judicial e administrativa não é suficiente para afastar a possibilidade de decisões contraditórias, o que implicaria no ressarcimento em dobro do fundo de pensão (peça 121, p. 8) ;
f) O Tribunal também não se pronunciou acerca do requerimento de que fossem oficiados órgãos do Poder Judiciário e do Ministério Público, bem como Comissão de Valores Mobiliários (CVM) , BNY Mellon e o Postalis, para requisição de cópias de documentos que integram os processos 0017642.26.2014.4.02.5101, em trâmite na 5ª Vara Criminal da Subseção Judiciária do Rio de Janeiro/RJ; e 0105323- 98.2014.8.19.0001, em julgamento na 7ª Vara Empresarial da Comarca da Capital do Estado do Rio de Janeiro/RJ, os quais poderiam trazer esclarecimentos adicionais acerca dos fatos imputados aos ora embargantes, sob pena de comprometer o contraditório e a ampla defesa (peça 121, p. 8-9) ; e
g) Além disso, há ação de cobrança do Postalis em desfavor da Galileo, devendo-se juntar cópia da inicial e informar o andamento atual do processo, sob pena de ressarcimento em dobro, cabendo lembrar que o Fundo de Pensão não executa os recorrentes nesse caso (peça 121, p. 9) .
5.2.	Diante disso, requerem os recorrentes o acolhimento do pedido para anular o acórdão recorrido, determinando-se a suspensão do feito e a realização de diligências, tendo por base os requerimentos transcritos abaixo, com posterior concessão de vistas às partes e julgamento pela procedência do recurso, para reformar a deliberação combatida e anular as condenações impostas (peça 121, p. 9-10) :
¿ Seja oficiada a 26ª Vara Federal Cível de São Paulo-SP e o Ministério Público Federal de São Paulo-SP para requerer cópia da integra do processo da Ação Civil Pública em desfavor do BNY MELLON SERVIÇOS  (Processo nº 5001172-70.2018.4.03.6100, para verificar se há responsabilização de eventual prejuízo causado pela instituição financeira nas debentures GALILEO; 
¿ Seja oficiado o BNY MELLON, POSTALIS e Ministério Público Federal de São Paulo e do Distrito Federal para informar se existe alguma tratativa de acordo judicial ou extrajudicial em andamento, em razão da matéria publicada no valor econômico; 
¿ Seja oficiada à Comissão de Valores Imobiliários (CVM) para informar se houve abertura de processo administrativo entre 2011 a 2014 em desfavor da Planner Trustee (Agente Fiduciário da Operação Galileo) , e também em relação à emissora das debentures GALILEO SPE. Se positivo, informar o andamento e a ocorrência de julgamento dos processos com o fim de verificar se houve alguma irregularidade apontada pela CVM que possa ter causado prejuízo; 
¿ Seja oficiado o Juízo da 5ª Vara Criminal da Subseção Judiciária do Rio de Janeiro - RJ (Processo n. 0017642.26.2014.4.02.5101) para requerer cópia dos depoimentos prestados, cópia das diligências (atas da Planner Truste e atas do Conselho Deliberativo e Conselho Fiscal do Postalis) , os quais podem esclarecer se o investimento seguiu todos os critérios de análise e se toda a documentação produzida foi analisada para a deliberação da aquisição, dentre outras questões; 
¿ Seja oficiado o Postalis para apresentar as Atas do Conselho Deliberativo e do Conselho Fiscal de 2011 a 2013 para demonstrar se havia registro ou não de irregularidades na aquisição ou monitoramento do investimento; 
¿ Seja oficiado o Postalis para informar se tem alguma medida judicial em desfavor da Galileo Gama Filho para fins de cobrar o valor inadimplente, juntando cópia da Ação Judicial e o andamento do caso, bem como informar se houve algum pagamento; 
¿ Especialmente, seja oficiada a 7ª Vara Empresarial da Comarca da Capital do Estado do Rio de Janeiro - RJ (Processo n. 0105323-98.2014.8.19.0001) responsável pelo processo de Falência da Galileo (Gama Filho) para verificar se houve pagamento para o credor Postalis, bem como informar dentre a ordem de credores da massa falida se há perspectiva ou agendamento de pagamento de algum valor pecuniário. 
	Análise
5.3.	Os argumentos dos recorrentes não merecem prosperar. Não cabe ao TCU determinar, a pedido do responsável, a realização de diligência, perícia ou inspeção para a obtenção de provas, uma vez que constitui obrigação da parte apresentar os elementos que entender necessários para a sua defesa (Acórdão 3343/2019-TCU-Primeira Câmara, relatado pelo Ministro Augusto Sherman) .
5.4.	O indeferimento dos pedidos formulados pelas partes se mostrou adequado à jurisprudência desta Casa, sobretudo, ao observar que os responsáveis tiveram tempo hábil suficiente para colacionar aos autos todos elementos de prova que entendessem pertinentes. 
5.5.	De igual sorte, em relação aos pedidos de informações relacionadas a processos judicias e administrativos em trâmite em outras esferas, cumpre reiterar a deliberação recorrida, tendo em vista a independência das instâncias administrativa, civil e penal, para efeito de apuração de condutas antijurídicas perpetradas por agentes públicos.
5.6.	À luz do princípio da independência das instâncias, o Tribunal de Contas da União (TCU) exerce sua competência constitucional (artigo 71, inciso II) e legal (artigo 1º, inciso I, da Lei 8.443/1992) , para julgar as contas daqueles que derem causa a perda, extravio ou qualquer outra irregularidade de que resulte dano ao erário.
5.7.	Não existe, portanto, litispendência entre processo desta Corte de Contas e outro versando sobre matéria idêntica no âmbito do Poder Judiciário (Acórdão 1487/2017-TCU-Primeira Câmara, relator Ministro Walton Alencar Rodrigues; 3.535/2015-Segunda Câmara, relator Ministro Augusto Nardes; e 680/2015-Plenário, relator Ministro-Substituto André de Carvalho) .
5.8.	A exceção ao princípio da independência das instâncias é a sentença proferida em juízo penal, que decide pela inexistência do fato ou pela negativa de autoria, o que não se verifica no presente caso.
5.9.	Sobre esse tema, o Supremo Tribunal Federal tem apoiado a tese da independência entre as instâncias administrativa e penal (Mandados de Segurança 26.969-DF e 25.880-DF) , no que é acompanhado pelo Superior Tribunal de Justiça (MS 7080-DF, MS 7138-DF e 7042-DF) , corroborando, por extensão, o entendimento esposado por esta Corte de Contas.
5.10.	Da mesma forma, é entendimento pacífico desta Casa que a tramitação de ações em outras esferas não configura dupla apenação (bis in idem) . O risco de um ressarcimento em duplicidade por parte do responsável está de todo afastado, em razão da orientação já sumulada nesta Corte no sentido de que os valores eventualmente já satisfeitos deverão ser considerados para efeito de abatimento na execução (Súmula TCU 128) .
5.11.	Nesse sentido são os Acórdão 2181/2017-TCU-Primeira Câmara, relator Ministro Bruno Dantas; 2.860/2017-Segunda Câmara, relator Ministro Vital do Rêgo; e 304/2017-Plenário, relator Ministro Bruno Dantas.
6.	Afronta ao contraditório, ampla defesa, princípios da razoabilidade, proporcionalidade e devido processo legal e prolação do relatório de auditoria que fundamentou o acórdão recorrido (peça 121, p. 4-6) 
6.1.	Os recorrentes afirmam, em preliminar, ter havido afronta ao contraditório e à ampla defesa dos responsáveis, bem como aos princípios da razoabilidade, proporcionalidade e devido processo legal, quando da prolação do relatório de auditoria que fundamentou o acórdão recorrido, tendo em vista os seguintes argumentos: 
a) O relatório de auditoria que originou o presente processo ocorreu à revelia dos defendentes, os quais não mais integram o quadro de dirigentes do Postalis (peça 121, p. 4) ;
b) Todas as informações colhidas na auditoria direcionaram as interpretações dos fatos de forma equivocada e negativa para os responsáveis, que não foram chamados a participar do processo desde o início, trazendo-lhes prejuízo. Os documentos e embasamentos foram repassados por terceiros na fiscalização, não servindo de respostas das partes, não havendo total imparcialidade. Faz-se clara a estratégia de atribuir toda a responsabilidade pelos prejuízos ao Instituto às gestões anteriores e sobre os ex-membros que não fazem parte dos quadros do Postalis, como comumente ocorre na gestão pública brasileira (peça 121, p. 4-5) ;
c) Não se pode presumir que os recorrentes teriam de levar consigo cópias de toda a documentação com a qual lidaram no decorrer da gestão deles no Postalis, tendo em vista a complexidade de cada um dos investimentos dos quais participaram. Não é possível aos defendentes análise adequada, com a juntada de documentos antigos para os quais eles não têm acesso, bem como elucidação dos pontos questionados, diante do exíguo prazo de defesa das partes, mesmo considerada a prorrogação deferida por esta Corte, diferentemente do que ocorreria se os recorrentes tivessem sido chamados a participar da auditoria. Exigir o contrário dos responsáveis configura ofensa ao devido processo legal e aos princípios da razoabilidade e da proporcionalidade, impossibilitando às partes o direito a um julgamento justo (peça 121, p. 5) ;
d) Questiona-se, também, o desequilíbrio entre o tempo levado pela auditoria e o tempo concedido para as alegações de defesa (peça 121, p. 5) ;
e) O posicionamento pela desnecessidade de instauração do contraditório antes da conversão do processo de fiscalização em TCE não deve configurar regra intransponível, pois, no caso, a auditoria, tendo por base complexa análise técnica, elaborada apenas por uma vertente, exige a participação dos acusados. Do mesmo modo, não se sustenta o argumento de que toda a documentação que deu amparo à fiscalização se encontra anexada ao processo, pois o trabalho técnico realizado e o julgamento subsequente não se embasaram em todos os documentos juntados, conjuntura não alcançada pelas partes (peça 121, p. 6) ;
f) O relatório de auditoria deve ser anulado, permitindo-se a participação dos recorrentes desde o início e antes da formação da TCE, caso as conclusões da equipe de auditoria se mantenham no mesmo sentido (peça 121, p. 6) .
	Análise
6.2.	Os argumentos dos recorrentes não merecem prosperar. Ratifica-se o posicionamento colocado na deliberação recorrida, no sentido de que é desnecessária a instauração de contraditório antes da conversão de processo de fiscalização em tomada de contas especial (Acórdão 2625/2018-TCU-Plenário, relatado pela Ministra Ana Arraes) .
6.3.	Apenas em fase posterior do processo de auditoria ou com a conversão deste em tomada de contas especial, em razão das irregularidades e/ou débitos apurados, é que ocorre a fase do contraditório, com a realização de audiências e/ou citações para que os responsáveis apresentem suas razões de justificativa e alegações de defesa (Acórdão 161/2010-TCU-Segunda Câmara, relatado pelo Ministro Aroldo Cedraz) .
6.4.	A jurisprudência desta Casa está em consonância com o posicionamento majoritário do Supremo Tribunal Federal, como restou demonstrado em precedente transcrito no relatório do Acórdão 2883/2018-TCU-Plenário, relatado pelo Ministro Augusto Sherman, relativo ao Mandado de Segurança 31.344/DF - da Primeira turma, assim ementado:
CONTRADITÓRIO - PRINCÍPIO CONSTITUCIONAL - ADEQUAÇÃO. A exigibilidade do contraditório pressupõe o envolvimento, no processo administrativo, de acusado ou de litígio. Descabe observá-lo em julgamento implementado pelo Tribunal de Contas da União ante auditoria realizada em órgão público.
6.5.	Destaque-se que é a TCE o instrumento jurídico hábil para apurar as responsabilidades pelos fatos irregulares e quantificar eventual dano ao erário, sendo esse o momento processual adequado de ouvir as partes, apresentando-lhes a integralidade das conclusões até então consignadas nos autos. Sobre esse ponto não houve qualquer irregularidade, haja vista que os recorrentes foram devidamente citados e ouvidos nos presentes autos (peças 27-34) .
6.6.	Por fim, as partes foram ouvidas ainda no exercício de 2017, não se demonstrando verossimilhante a alegação das partes de ausência de tempo hábil para colher documentos e contestar as conclusões do relatório de auditoria, após quase três anos.
6.7.	Assim, como se discutirá de forma aprofundada no tópico subsequente, a omissão culposa grave ou mesmo dolosa das partes na análise dos investimentos discutidos nos autos é que ensejou a responsabilização dos recorrentes, não havendo que se falar em afronta ao devido processo legal.
7.	Responsabilidade dos membros do Comitê de Investimentos, irregularidades descritas nos autos e procedência (peça 121, p. 11-84) 
7.1.	Os recorrentes afirmam não ser possível responsabilizar Ricardo Oliveira Azevedo, José Carlos Rodrigues de Sousa e Mônica Christina Caldeira Nunes, como membros do Comitê de Investimentos, em relação às irregularidades descritas nos autos; além de não serem procedentes os fatos irregulares descritos nos autos, impondo-se a modificação do julgado recorrido, tendo em vista os seguintes argumentos: 
a) Não é suficiente afirmar que os ex-membros do Comitê de Investimentos agiram de forma temerária ao aprovarem a compra das debêntures em debate, sendo necessário indicar, especificamente, qual a ação ou omissão está sendo atribuída à cada um deles e qual a medida da culpabilidade dos agentes, sob pena de nulidade (peça 121, p. 11) ;
b) O Comitê de Investimentos não aprova qualquer investimento, tratando-se de órgão meramente de assessoramento ao Diretor Financeiro, conforme o artigo 60 do Estatuto do Postalis, em distinção à Diretoria-Executiva, órgão essencial na estrutura dos Fundos de Pensão (art. 35, LC nº 109/2001, e art. 19, LC nº 108/2001) , que decide sobre o investimento. Mesmo que caiba ao Comitê análise de aspectos econômicos da operação, realizando alertas, cabe ao Diretor-Executivo aprovar o ato, bem como à auditoria interna, auditoria independente, ao conselho fiscal e à área jurídica do Postalis verificar a aderência da proposta às exigências legais (peça 121, p. 12-14) ;
c) Cite-se o julgamento do Processo 44190.00023/2013/223 pela Câmara de Recursos da Previdência Complementar (CRPC) (45 Reunião Ordinária - 22 de outubro de 2014) , com voto proferido pelo Conselheiro Newton Carneiro da Cunha, que decidiu pela exclusão da responsabilidade do Comitê de Investimentos. Impõe-se, portanto, a exclusão da responsabilidade imputada aos ex-membros desse órgão no Postalis, quais sejam: Ricardo Oliveira, José Carlos e Mônica Christina, por total ilegitimidade passiva (peça 121, p. 13-14) ;
d) O relatório de auditoria desconsiderou a conjuntura externa na época do investimento. Naquele período, a taxa básica de juros brasileira caiu de 12,42% a.a. para 7,11% a.a. em um período de um ano e meio, sendo que a rentabilidade dos Títulos Públicos Federais (TFP) mais negociados pelas EFPC atingiram rendimentos nominais aquém do necessário para o cumprimento das obrigações atuariais com os participantes. Dessa forma, para manter o retorno desejado, os fundos deveriam diversificar seus investimentos e procurar assumir maiores riscos (peça 121, p. 14-17) ;
e) Os agentes econômicos tinham a impressão, à época, de que a queda de juros era estrutural e irreversível. Os títulos públicos já não apresentavam rendimento suficiente, estavam aquém das metas atuariais dos fundos. Era a opinião generalizada de que as Entidades Fechadas de Previdência Complementar (EFPC) deveriam promover mudanças no perfil das carteiras de investimentos, diante da nova realidade. O tema ganhou máxima notoriedade, sendo o cerne do debate do congresso da Abrapp de 2012 (peça 121, p. 15-18) ;
f) O Conselho Nacional de Previdência Complementar, após análises, ajustou a regulamentação relativa da taxa atuarial máxima que poderia ser adotada pelos planos de benefícios de EFPC, atualizando-a de 6% até o exercício de 2012, com decréscimo de 0,25% a cada ano, atingindo-se o percentual de 4,5%, a partir de 2018 (peça 121, p. 16) ;
g) Até 2012, os planos de benefícios tinham, em geral, meta atuarial estipulada em IPCA +6% a.a. Caso se utilizassem de investimentos em ativos de baixo risco, ocorreriam déficits crescentes. Esse mecanismo de dupla pressão, com queda do ativo e aceleração do passivo, afetou a gestão dos Fundos de Pensão, os quais precisavam buscar níveis de rentabilidade nominal superior a 12% (peça 121, p. 17-18) ;
h) A auditoria também não analisou a conjuntura interna do Postalis. Havia, na época do investimento, promoção de mudanças na estrutura interna do Postalis, de modo a se adaptar à conjuntura externa da economia. Assim, buscou-se alterar o foco total em títulos públicos federais e pequena atuação na Bolsa de Valores para decisões voltadas para Operações Estruturadas e de Crédito Privado (peça 121, p. 18 e 20) ;
i) O Postalis passou por uma curva de aprendizado, tentando se adequar às novas demandas. A Previc não emitiu qualquer orientação específica ou regulação para definir um modelo de análise de crédito de títulos privados, análise de operações estruturadas ou processo decisório, restando ao próprio Postalis definir tais modelos (peça 121, p. 18) ;
j) O Postalis realizou múltiplas análises antes da tomada de decisão, atendendo plenamente a Legislação aplicável. Cite-se a Lei Complementar n. 109/2001, que dispensa responsabilidade nos casos em que não há regulamentação adequada. A ausência de legislação que indique um procedimento específico para decisão de investimentos e níveis de segurança a serem adotados. Assim, por inexistir definição objetiva de quais seriam os requisitos e objetos de análise que seriam exigidos, para que se pudesse estabelecer um parâmetro de comparabilidade entre estes e aqueles de fato executados, não se poderia responsabilizar os dirigentes do fundo (peça 121, p. 19) ;
k) O gestor de EFPC possui obrigação de meio e não de resultado, ou seja, há a necessidade de um cuidadoso processo de investimento, mas não haveria como se exigir determinado resultado, dado o risco inerente aos negócios. Destaque-se a adoção de mecanismos eficientes de monitoramento do investimento, fato que por si só não evitaria prejuízo em qualquer circunstância (peça 121, p. 20-22) ;
l) Os gestores agiram estritamente em atenção à legislação vigente (Resolução CMN 3.792/2009 e Resolução CGPC 13/2004) . A Previc realizou ação fiscal em 2010 e 2012, analisando o investimento em comento, não sendo apontada nenhuma irregularidade, não se identificando determinações da entidade, relativas ao processo de investimento, que não tenham sido acatadas pelo Postalis (peça 121, p. 20-22) ;
m) As decisões foram baseadas em documentos técnicos, em cumprimento às regras do processo de investimento e à Política de Investimento do Postalis. Destaca-se, ainda, a análise realizada por Agência de Rating, utilizada para embasar a decisão de investimento, procedimento adotado por quase todos os Fundos de Pensão (peça 121, p. 22-23) ;
n) Apesar do que exige o artigo 30, caput, da Resolução 3.792/2009, quanto à análise dos riscos de cada investimento, não existe modelo padrão para as decisões de investimento do Instituto Postalis, as quais devem ser adaptadas à complexidade de cada operação, sem obrigatoriedade de avaliação do risco sistêmico em todos os casos (peça 121, p. 22-23) ;
o) O principal risco analisado para o investimento debatido nos autos foi o de crédito da emissora. Transcreve-se, nesse sentido, a análise realizada pela Diretoria Financeira, no tocante às garantias da transação, constituídas pela cessão fiduciária de 100% dos recebíveis relativos aos alunos do curso de medicina da Universidade Gama Filho (UGF) , garantia essa mantida em no mínimo 200% do saldo devedor atualizado da operação (peça 121, p. 23-24) ; 
p) A Diretoria Financeira concluiu que as debêntures poderiam agregar valor à carteira do Postalis, apresentando garantias sólidas, recebíveis com elevada condição de continuidade, remuneração atrativa (IPCA + 8,5% a.a.) e baixo risco de crédito, conforme relatório da SR Rating. Assim, foram verificadas e analisadas todas as questões pertinentes, tendo a entidade, por exemplo, se preocupado com a figura do Interveniente Fiduciário. Questiona-se, uma vez mais, a não participação dos defendentes na auditoria realizada e a responsabilidade da diretoria atual no monitoramento dos investimentos, conforme determinam os artigos 12 da Resolução CGPC 13/2004 e 9º da Resolução CMN 3.792/2009 (peça 121, p. 24-25) ;
q) O fato de não constar especificamente na Ata do Comitê de Investimento debate sobre as garantias não pode fundamentar penalidade, pois esse órgão, bem como a Diretoria Executiva e o Conselho Deliberativo utilizam como parâmetro o Relatório de Rating, a Análise da Diretoria Financeira e o Parecer Jurídico, dentre outros. Nesses documentos, restou evidente a avaliação dos riscos e garantias (peça 121, p. 26) ;
r) O Relatório de Acompanhamento das Provisões, em seu item 1.5.2, traz informações sobre a medida judicial para a cobrança devida, o que demonstra existir alguma garantia. Os recorrentes não podem ser responsabilizados por medidas da gestão posterior, cabendo aos auditores avaliarem a causa das provisões, com definição dos responsáveis, dados e possíveis penas. Não podem ser aceitas construções lacunosas que ultrapassam várias gestões de investimentos, com o intuito de identificar um culpado (peça 121, p. 26-28) ;
s) Não existe investimento sem risco, mesmo os títulos públicos. Deve-se considerar todo o conjunto de medidas preventivas adotadas no momento da aplicação dos recursos garantidores, não podendo as partes serem penalizadas por fatores conjunturais e alheios às ações delas (peça 121, p. 26-27 e 35) ;
t) O processo de monitoramento do Postalis já era suficientemente estruturado em relação à análise de riscos, dentro da estrutura e porte da entidade, antecipando as orientações atuais do Guia de Melhores Práticas da Previc, bem como com base nos artigos 9º e 30 da Resolução CMN 3.792/2009 e o artigo 12 da Resolução CGPC 13/2004, não havendo como imputar penalidades aos responsáveis (peça 121, p. 27-28 e 35-36) ;
u) Discute-se, ainda, o enquadramento do emissor como Sociedade de Propósito Específico (SPE) . A defesa argumenta que a Galileo SPE atendia perfeitamente a legislação, devendo ser enquadrada como SPE, o que permitiria ao Postalis adquirir mais de 25% de seus títulos (peça 121, p. 28-29) ;
v) A Previc, como destacado pelo relatório de auditoria, entendeu que a Galileo SPE não preenchia os requisitos do art. 19, inciso III e parágrafo único da Resolução CMN n. 3.792/2009, devendo ser enquadrada no segmento de renda fixa, com outro conjunto de regras, como o limite de aquisição de até 25% dos títulos emitidos. Contudo, é apresentada decisão da Câmara de Recursos da Previdência Complementar (CRPC) , que, no processo n. 44170.000003/2015-51, anulou o auto de infração correspondente à aquisição do mesmo tipo de debênture pela Petros (peça 121, p. 29-30) ;
w) No julgamento, anexado às alegações de defesa, a CRPC decidiu que era correto o enquadramento da Galileo SPE como SPE e, portanto, os títulos de sua emissão deveriam ser classificados como renda variável, conforme artigo 19 da Resolução CMN n. 3.792/2009. A CRPC afirma que o auditor fiscal que lavrou o ato não logrou êxito em demonstrar a falta de aderência da Galileo SPE com o conceito expresso na referida resolução. Logo, a emissora cumpriu as exigências do artigo 32 da Resolução CMN 3.792/2009. O julgamento demonstra o despreparo da fiscalização da Previc e a necessidade de participação dos defendentes na auditoria realizada, falha que lhes causou prejuízo (peça 121, p. 29-30) ;
x) O acórdão recorrido deixou de avaliar a tese de defesa, quanto à análise realizada na aquisição de debêntures da Galileo SPE, no sentido de que a avaliação dos riscos dos investimentos de alto valor se dava por meio de análise terceirizada, conforme estabelecido na Política de Investimento para 2011, aprovada pelo Conselho Deliberativo, realizada por Agência de rating. Esse procedimento era adotado por quase a totalidade dos fundos de pensão; relativamente aos procedimentos de controle e análise na aquisição e na manutenção do referido investimento (peça 121, p. 31 e 35-36) ;
y) Os investimentos realizados sob a gestão interna (carteira própria) , hipótese tratada nos presentes autos, eram antecedidos pela realização de estudos e análise de risco, com a verificação de diversos aspectos constantes da Política de Investimentos de 2011, a exemplo do rating do emissor ou da emissão, nível de risco de crédito, dentre outros transcritos no recurso (peça 121, p. 32) ;
z) Em relação ao risco de crédito, a análise poderia embasar-se em estudo do próprio Postalis ou de prestadores terceirizados, cabendo, ainda, a utilização de relatórios de rating produzidos por agência classificadora de risco de crédito no país, não havendo modelo previamente aprovado pela Previc e considerando a imposição da Resolução CMN 3.792/2009 (peça 121, p. 32 e 35) ;
aa) A aquisição das debêntures foi apresentada ao Postalis em novembro de 2010 e analisados pelo corpo técnico do Fundo, durante cinco meses, os seguintes documentos: Política de Investimentos do POSTALIS; Instrução CVM 476/2009; Resolução CMN 3792/2009; Relatório de Rating SR Rating; Parecer do escritório Bocater, Camargo, Costa e Silva; Relatório de Auditoria Ernst & Young; Escritura, termo aditivo; Material Institucional Galileo, dentre outros (peça 121, p. 33 e 36) ;
ab) Conforme demonstra o fluxograma de aprovação de investimentos no Postalis, a transação em análise obedeceu os trâmites internos, sem qualquer irregularidade ou fraude, o que se confirma com o depoimento de Adilson Florencio da Costa e Ricardo Oliveira Azevedo no Processo 0017642.26.2014.4.02.5101 (peça 121, p. 33-35) ;
ac) Em depoimento prestado no Processo n. 0017642.26.2014.4.02.5101, Sheila Sirota Von Oettingen Gaul, diretora executiva da empresa SR Rating, esclareceu os pontos analisados no Relatório de Rating, como os documentos que embasaram a transação, experiência dos participantes, confiabilidade das garantias, dentre outros (peça 121, p. 36-37) ;
ad) O relatório de risco elaborado pela SR Rating, uma das maiores empresas de análise de risco do Brasil, em 2011, utilizado pelo Comitê de Investimento e pela Diretoria Executiva, ao realizar a análise de crédito do investimento, atribuiu a nota 'brA+', superior ao exigido pela política de investimento do Postalis, com fundamento no respaldo da operação, presença de arrecadador, servicer e agente fiduciário e auditoria da Ernst & Young Terco, além da análise própria dos recebíveis (peça 121, p. 37-40) ; 
ae) Edson Ferreira da Silva, testemunha de acusação arrolada pelo parquet no âmbito do Processo 017642.26.2014.4.02.5101, mencionou em depoimento que também utiliza o relatório de rating para produzir sua análise interna (peça 121, p. 39) ;
af) O Postalis contratou, para análise jurídica do investimento, o Bocater, Camargo Costa e Silva Advogados, um dos maiores escritórios do Brasil nessa área, que constatou a regularidade da aquisição das debêntures. Matheus Corredato Rossi, em depoimento prestado no Processo n. 0017642.26.2014.4.02.5101, descreve como foi realizada avaliação da transação, sendo que os advogados solicitaram documentos relacionados ao negócio, certidões, dentre outros listados no recurso, com o objetivo de antecipar possíveis fraudes contra credores e à execução, no futuro (peça 121, p. 40-50) ;
ag) Toda a troca de documentação era compartilhada com o Postalis, como relata Matheus Corredato Rossi no Processo 0017642.26.2014.4.02.5101. Isso demonstra a preocupação do Instituto em realizar análise detalhada da operação, com vistas a mitigar os riscos, além de contar com a opinião de uma das maiores bancas do Brasil na área de investimento, o que restou confirmado pelo próprio Auditor da Previc, Luiz Gustavo da Penha Barbosa, em depoimento no Processo 0017642.26.2014.4.02.5101. Logo, outro documento foi considerado na análise empreendida pelos responsáveis (peça 121, p. 51) ;
ah) O próprio Postalis, após analisar a documentação pertinente, emitiu opinião favorável à realização do investimento, cujos controles eram adequados à Resolução CMN 3.792/2009 e Resolução CGPC 12/2004. Na análise, ele apresenta a rentabilidade de outros títulos, para comprovar que o retorno com a aquisição das debêntures era superior e que, portanto, o investimento era interessante para a carteira do Postalis (peça 121, p. 52-53 e 56) ;
ai) O setor de análise de investimentos do Postalis realizava a avaliação de toda a documentação, conforme consta do depoimento de Fábio Ricardo Motta de La Plata, corroborado pelo testemunho de João Carlos Penna Esteves, ambos no Processo n. 0017642.26.2014.4.02.5101 (peça 121, p. 53-55) ;
aj) Os responsáveis, portanto, efetuaram as análises devidas sobre o investimento, sendo que a estrutura de governança do Postalis atendia as regras legais, como descreveu Luiz Gustavo da Penha no âmbito do Processo n. 0017642.26.2014.4.02.5101 (peça 121, p. 55-56) ;
ak) No caso do Postalis, o administrador fiduciário, Banco BNY Mellon, também era um terceiro que analisava os investimentos, pois a aquisição de determinado investimento era liberada pelo referido Banco, tanto é assim que a ação civil pública contra o citado Banco (Processo n. 50001172-70.2018.4.03.6100, em trâmite na 26ª Vara Federal Cível/SP) , não faz menção aos ora recorrentes (peças 121, p. 57-58; e 122) ;
al) Diante da mencionada ação civil pública, em que os recorrentes não são citados em nenhum momento, mostra-se inusitada a responsabilização dos requeridos, tendo em vista a unidade conceitual do Direito e os princípios da indivisibilidade e da unidade do Ministério Público (peças 121, p. 58; e 122) ;
am) Não se pode falar que os recorrentes deixaram de avaliar os riscos decorrentes do investimento ou que a análise deles se baseou em pareceres superficiais, desprovidos de confiabilidade técnica. Ao contrário. A atuação desses gestores foi a esperada para o administrador zeloso, afastando-se o erro grosseiro (peça 121, p. 58) ; 
an) Para fins de acompanhamento do investimento, em cumprimento ao disposto no artigo 13 da Resolução CMN 3.792/2009, foi esclarecido pela própria Previc que não existia um modelo padrão de monitoramento autorizado pelo órgão fiscalizador, cabendo a cada entidade fechada de previdência complementar (EFPC) , entre elas o Postalis, desenvolver o seu modelo próprio (peça 121, p. 58-59) ;
ao) O Postalis também teria cumprido o seu papel de monitoramento por meio da entrega à Previc da Divergência não Planejada (DNP) , diferença entre a rentabilidade verificada e a taxa mínima atuarial estipulada para o plano de benefícios, conforme previsto no parágrafo único do artigo 13 da Resolução CMN 3.792/2009, bem como nos artigos 10 da Instrução n. 14/2007 da Previc; e 58 da Resolução CMN 3.121/2003, reproduzidos no recurso (peça 122, p. 58 e 60-61) ;
ap) Como forma de melhorar a gestão de monitoramento dos riscos, o Postalis contratou, em 2009, a empresa Risk Office, para acompanhamento e monitoração de risco de mercado e da política de investimentos do Postalis, bem como avaliação dos Fundos de Investimentos em Direitos Creditórios (FIDC) , conforme se nota em trecho do contrato firmado com a entidade e em depoimento de Luiz Gustavo da Penha Barbosa no Processo 0017642.26.2014.4.02.5101 (peça 122, p. 61-66) ;
aq) Em 25/3/2013, o Assessor de Compliance do Postalis apresentou ao Conselho Deliberativo o Sistema ICTNet, gerido pela Consultoria RiskOffice, mais uma ferramenta de gerenciamento de risco (peça 121, p. 66) ;
ar) O Postalis também contratou, em dezembro de 2010, o BNY Mellon, um dos maiores bancos do mundo na parte de administração fiduciária, para realizar serviços de administração e controladoria fiduciária de carteira de títulos e valores mobiliários do Instituto (peça 121, p. 66-68) ;
as) Em 2012, o Postalis contratou a empresa Drive Consultoria e Informática Ltda., a fim de fornecer software destinado ao gerenciamento da carteira de investimentos do Instituto (peça 121, p. 68) ;
at) O próprio Conselho Fiscal do Postalis teria reconhecido, em sua 36ª Reunião Extraordinária, que a estrutura de monitoramento estava adequada e de acordo com as disposições legais (peça 121, p. 68-72) ;
au) A empresa Risk Office também prestava esclarecimentos ao Conselho Deliberativo do Postalis sempre que convocada, como evidenciam as Atas da 12ª Reunião Ordinária do Conselho Deliberativo, em 2012; e da 4ª Reunião Ordinária de 2013 (peça 121, p. 72) ;
av) A Diretoria Financeira apresentava relatório mensal de acompanhamento dos investimentos ao Conselho Deliberativo, além do que todas as atas do Conselho Deliberativo, Conselho Fiscal e Diretoria Executiva eram enviadas para conhecimento da patrocinadora dos planos de benefícios, a Empresa Brasileira de Correios e Telégrafos (ECT) , que também auditava o Postalis anualmente, sem nunca ter apontado qualquer irregularidade nesses investimentos (peça 121, p. 73) ;
aw) A Planner Trustee, agente fiduciário da operação Galileo, apresentou relatório anual, em 2011, acerca das debêntures adquiridas informando que não houve qualquer irregularidade em sua aquisição nem falta de pagamento da parcela anual devida, conforme documento juntado ao recurso e depoimentos de Viviane Rodrigues, Diretora da Planner Trustee, prestado no âmbito do Processo 0017642.26.2014.4.02.5101 (peça 121, p. 73-75) ;
ax) De acordo com o artigo 58 da Lei 6.404/1976, a emissão de debêntures poderá ter ou não garantia. No caso da operação ora em análise, o Postalis optou por exigir garantias, como precaução e para mitigar riscos. O escritório Bocater, Camargo, Costa e Silva, contratado pelo Postalis, realizou análise jurídica dessas salvaguardas (peça 121, p. 75- 76) ;
ay) Conforme a doutrina, o recebível mensalidade escolar pode ser aceito como garantia da operação de emissão de debêntures (peça 121, p. 77) ;
az) Não é correto afirmar que as garantias eram mínimas ou que não existiam. O Postalis exigiu salvaguardas reais, correspondentes a 200% do valor nominal das debêntures emitidas (peça 121, p. 77) ;
ba) A Comissão de Valores Mobiliários (CVM) , responsável por fiscalizar a emissão das debêntures, informou que, em 2014, abriu o processo n. RJ-2014-675, a fim de apurar a atuação do Agente Fiduciário (Planner Trustee DTVM) , quanto ao seu papel na emissão das Debêntures Galileo. A resposta do órgão fiscalizador foi de que o processo foi arquivado em 9/6/2014, pois a Planner cumpriu os artigos 12 e 13 da Instrução CVM nº 28, os quais preveem o papel exclusivo do agente fiduciário de verificar a regularidade da garantia da operação. O órgão fiscalizador do Sistema Financeiro, portanto, atestou que as garantias das debêntures em análise eram regulares e estavam em consonância com as regras da CVM (peça 121, p. 77-79 e 81-82) ;
bb) Em relação ao Mercantil do Brasil Distribuidora S.A., instituição líder da distribuição das debêntures Galileo, a CVM também não apontou qualquer irregularidade, tendo sido instaurado e arquivado procedimento sobre o tema, em razão de a instituição financeira ter cumprido as regras do artigo 11 da Instrução CVM n. 476/2009 e do artigo 48 da Instrução CVM n. 400/2003 (peça 121, p. 80) ;
bc) Sheila Sirota Von Oettingen Gaul, Diretora Executiva da SR Rating, confirmou, em depoimento no Processo n. 0017642.26.2014.4.02.5101, a existência de garantia suficiente, informação confirmada nas análises de Edson Ferreira, técnico do Postalis (peça 121, p. 80-81) ;
bd) Havia, portanto, garantia real e suficiente para o pagamento das debêntures, tanto que o investimento teve resultados positivos nos anos de 2011, 2012 e 2013 (peça 121, p. 81) ;
be) Apenas em 2014 ocorreu o descredenciamento do curso de medicina da Universidade Gama Filho, fato gerador da inadimplência, conjuntura não previsível quando da aquisição das debêntures, o que se confirma também com o depoimento de Edson Ferreira da Silva no Processo n. 0017642.26.2014.4.02.5101 (peça 121, p. 81) ;
bf) A decisão combatida se mostra incorreta, também, em relação ao enquadramento do emissor das debêntures como Sociedade de Propósito Específico (SPE) , na medida em que a Previc, em sede recursal no âmbito do processo 44170.000003/2015-51, reconheceu a fragilidade do argumento de que a entidade emissora não teria atendido ao disposto no parágrafo único, inciso I, do art. 19 da Resolução CMN 3.792/2009, no mesmo sentido do parecer do escritório Bocater (peça 121, p. 82-83) ; 
bg) A Galileo foi criada com o propósito específico de captação de recursos, permanecendo na capitalização da controladora para o resgate das debêntures pelos credores, de modo a viabilizar a segregação do risco. Tais fatos, aliados aos pareceres favoráveis da empresa SR Rating, da Ernst Young Terço, quanto às garantias, com todas as avenças necessárias, ainda que presente irregularidade, o que não ocorreu, justificariam que a ocorrência de excludente de culpabilidade em relação às condutas dos embargantes, em virtude da presença de erro inescusável sobre a ilicitude do fato (peça 121, p. 83-84) .
	Análise
7.2.	Os argumentos dos recorrentes não merecem prosperar. De acordo com o artigo 28 da Lei de Introdução às Normas do Direito Brasileiro (LINB) , com redação dada pela Lei 13.655/2018, o agente público responderá pessoalmente por suas decisões ou opiniões técnicas em caso de dolo ou erro grosseiro, sendo, no último caso, o que poderia ser percebido por pessoa com diligência abaixo do normal, consideradas as circunstâncias do negócio.
7.3.	Nesse sentido, na forma como discutiu o Ministro Benjamin Zymler, na declaração de voto inserida no acórdão recorrido, o erro grosseiro decorre de grave inobservância de um dever de cuidado, praticado com culpa grave, punível por esta Corte, com base na LIND e nas competências constitucionais e legais do Tribunal de Contas da União (TCU) .
7.4.	Lembra ainda o julgador que o dever de indenizar os prejuízos ao erário permanece sujeito à comprovação de dolo ou culpa, sem qualquer gradação, como é de praxe no âmbito da responsabilidade aquiliana, inclusive para fins de regresso à administração pública, nos termos do artigo 37, § 6º, da Constituição Federal.
7.5.	As circunstâncias apresentadas nos presentes autos, em relação à aquisição de debêntures de emissão da Galileo SPE, demonstram que os responsáveis agiram com grave violação aos deveres mínimos de cuidado de gestores de bens e valores de natureza pública, como os recursos do Fundo de Pensão Postalis. Para tanto, basta retomar as conclusões dos auditores, constantes do relatório de auditoria (peça 9, p. 72-84) , os quais desconstroem os argumentos apresentados no recurso em análise.
7.6.	De acordo com o artigo 12 e respectivos parágrafos da Resolução CGPC 13/2004, do Conselho de Gestão da Previdência Complementar:
Art. 12. Todos os riscos que possam comprometer a realização dos objetivos da EFPC devem ser continuamente identificados, avaliados, controlados e monitorados. 
§ 1º Os riscos serão identificados por tipo de exposição e avaliados quanto à sua probabilidade de incidência e quanto ao seu impacto nos objetivos e metas traçados. 
§ 2º Os riscos identificados devem ser avaliados com observância dos princípios de conservadorismo e prudência, sendo recomendável que as prováveis perdas sejam provisionadas, antes de efetivamente configuradas.
7.7.	Do mesmo modo, dispõem os artigos 9º e 30 da Resolução CMN 3.792/2009:
Art. 9º Na aplicação dos recursos, a EFPC deve identificar, avaliar, controlar e monitorar os riscos, incluídos os riscos de crédito, de mercado, de liquidez, operacional, legal e sistêmico, e a segregação das funções de gestão, administração e custódia 
Art. 30. A aquisição de títulos e valores mobiliários classificados nos segmentos de renda fixa e de renda variável, bem como a prestação de garantias em investimentos de SPE, devem ser precedidas de análise de risco.
7.8.	Assim, ao aplicar os recursos dos beneficiários, as Entidades Fechadas de Previdência Complementar devem avaliar, controlar e monitorar, cuidadosamente, os riscos de crédito, de mercado, de liquidez, operacional, legal e sistêmico envolvidos em toda e qualquer transação.
7.9.	Além disso, de acordo com a Política de Investimentos do Postalis, vigente à época (peça 14) , a avaliação de riscos deveria contemplar características particulares do investimento, relacionadas ao impacto da aquisição na carteira do plano e do veículo, bem como considerar, no mínimo (peça 14, p. 11) :
- O rating do emissor ou da emissão, conforme o caso,
- O nível de risco de crédito, de acordo com as diretrizes desta política,
- O histórico do emissor,
- O volume/montante da emissão,
- O prazo do investimento,
- O instrumento utilizado (CCB, FIDC, CCI, etc) ,
- As vedações, limites e restrições estabelecidos por esta Política e pela legislação aplicável,
- O prêmio em relação aos títulos públicos com prazo ou duration semelhante
7.10.	Dessa forma, os responsáveis pela análise de riscos no Postalis deveriam considerar, não apenas os patamares já previstos nas normas de regência, como, também, aspectos internos, cabendo notar que a legislação aplicável não afasta do próprio Instituto a responsabilidade por se debruçar sobre a avaliação de risco. Mesmo sem a definição de procedimentos padronizados de análise, os critérios para controle e monitoramento dos investimentos estavam presentes e deveriam ser observados na análise de investimentos propostos ao Postalis em qualquer conjuntura, inclusive, de juros baixos.
7.11.	No Instituto Postalis, conforme constatou a unidade técnica, essas competências são compartilhadas pelos Diretores Presidente e Financeiro, bem como pelo Comitê de Investimentos, nos termos do Estatuto da entidade.
7.12.	Nessa linha, compete aos Diretores, dentre eles o Presidente e o Financeiro, as funções de direção, orientação, supervisão, controle e fiscalização das atividades técnicas, econômico-financeiras e administrativas a seu cargo, nos termos do artigo 48 do Estatuto do Postalis (TC Processo 012.230/2016-2 - peça 130, p. 19) .
7.13.	Além disso, conforme o artigo 49 do referido diploma, a Diretoria-Executiva designará Administrador Estatutário Tecnicamente Qualificado (AETQ) que será responsável pelas aplicações dos recursos da entidade, sendo solidariamente responsável com os membros da Diretoria-Executiva pelos danos e prejuízos causados à Instituição para os quais tenham concorrido. No caso, o Diretor Presidente Alexej Predtechensky acumulava a função de AETQ.
7.14.	Do mesmo modo, ao contrário do que afirmam os recorrentes, cabia ao Comitê de Investimentos, órgão coordenado pelo Diretor Financeiro e composto de três técnicos especializados no assunto, propor e acompanhar a estratégia operacional para gestão dos investimentos da instituição e as próprias aplicações, de acordo com os artigos 56, 57 e 60 do Estatuto do Postalis (TC Processo 012.230/2016-2 - peça 130, p. 22) . Ou seja, eles indicavam as operações a serem realizadas ou desfeitas, no âmbito do Postalis.
7.15.	Com isso, ainda que a administração das carteiras próprias e de terceiros tenha sido atribuída ao BNY Mellon Serviços Financeiros Distribuidora de Títulos e Valores Mobiliários S.A., como afirmam as partes, a proposição e o acompanhamento da estratégia operacional para a gestão dos investimentos da Instituição e a própria indicação das operações a serem realizadas, por óbvio, manteve-se como competência do Comitê de Investimentos, conforme os artigos 56 e 60 do Estatuto do Postalis (TC Processo 012.230/2016-2 - peça 130, p. 22) .
7.16.	O fluxograma do trâmite de uma proposta de investimentos no âmbito do Postalis, de acordo com o Estatuto da entidade, foi delineado pelos próprios recorrentes no recurso em análise (peça 121, p. 33) e demonstra a atuação essencial desses técnicos na aprovação das operações. Após o recebimento da proposta e parecer jurídico, o Comitê de Investimentos analisa e recomenda ou não a aplicação. Caso aprove, nova análise é realizada pelo AETQ, que também a defere ou indefere. Nessas duas alçadas, em caso de indeferimento do pedido, arquiva-se de imediato a proposta.
7.17.	Esse ponto também está delineado na Política de Investimentos do Postalis nas aplicações correspondentes a até 2% dos recursos de cada plano (peça 14, p. 9) , que condiciona a decisão da Diretoria Financeira à recomendação favorável do Comitê de Investimentos. Logo, o investimento somente poderia ser concluído se esse órgão se manifestasse favoravelmente, tamanha a importância do posicionamento desses técnicos. Inclusive, os únicos documentos decisórios sobre as aplicações ora em debate são as Atas das Reuniões Ordinárias do Comitê de Investimentos (peça 10, p. 47-52) , assinadas pelo Diretor Financeiro e pelos membros e ratificadas pelo AETQ.
7.18.	Diante disso, não há dúvida acerca da responsabilidade do Comitê de Investimentos, sob a coordenação do Diretor Financeiro; bem como do Diretor Presidente, nomeado AETQ, sobre o exame da legalidade, avaliação consistente dos riscos e da observância da Política de Investimentos da entidade, sob pena de responsabilização pessoal. 
7.19.	Nesse sentido, cabe transcrever o artigo 29 do Estatuto do Postalis:
Os Diretores, membros do Conselho Deliberativo e do Conselho Fiscal, procuradores com poderes de gestão, interventor, liquidante e demais profissionais referidos pela legislação pertinente responderão civilmente pelos danos ou prejuízos que causarem, por ação ou omissão, à Instituição, inclusive em razão da não observância da política de investimentos ou por critérios inconsistentes de avaliação de riscos.
7.20.	Destaque-se que, mesmo considerando a manifestação do Comitê de Investimentos apenas como caráter opinativo à semelhança do parecerista jurídico, como sugerem os recorrentes, mas desautoriza a legislação aplicável, a conjuntura não estaria livre de responsabilização por esta Corte. 
7.21.	O parecerista jurídico pode ser responsabilizado solidariamente com o gestor quando, por dolo, culpa ou erro grosseiro, induz o administrador público à prática de ato grave irregular ou ilegal (Acórdão 362/2018-TCU-Plenário, relatado pelo Ministro Augusto Nardes) . Na espécie, a manifestação do Comitê de Investimentos é essencial na definição dos investimentos a serem iniciados ou encerrados no Postalis.
7.22.	Diante disso e tendo em vista a natureza pública dos recursos administrados pelo Postalis, por certo, caberia aos recorrentes avaliar previamente e de forma absolutamente zelosa os riscos dos investimentos a serem a realizados com os recursos do Fundo de Pensão. Entretanto, as provas colacionadas aos autos demonstram desmedida falta de cuidado objetivo na condução da aquisição das debêntures da Galileo.
7.23.	Antes de se discutir o frágil processo de aprovação e controle do referido investimento, chamam a atenção nos autos os fortes indícios de que já havia atuação prévia concertada entre os responsáveis no Postalis e os gestores da Galileo SPE para realizar a aplicação.
7.24.	Nessa linha, transcreve-se trecho do depoimento do recorrente Adilson Florêncio, Diretor Financeiro, à CPI dos Fundos de Pensão da Câmara dos Deputados, também apresentado no relatório de fiscalização elaborado pela equipe técnica nesta Corte no âmbito do TC Processo 012.230/2016-2 (peça 9, p. 80) :
O SR. ADILSON FLORÊNCIO DA COSTA - A partir da proposição feita, o modelo inicial proposto pelo BMB não se adequava dentro das características de SPE que foi formada ao investimento elegível; foram sugeridas alterações, já que era o interesse do POSTALIS entrar nesse segmento de educação. Várias alterações foram feitas, foi corrigida e constituída uma sociedade de propósito específico cujo objetivo era investir, volto a repetir, na mantença de escolas e universidades, no segmento de educação. E o primeiro investimento que já estava relacionado a essa operação era o investimento na Universidade Gama Filho.
O SR. DEPUTADO SERGIO SOUZA - E por que vocês decidiram investir nessa universidade?
O SR. ADILSON FLORÊNCIO DA COSTA - Primeiro, quando veio a proposta de investimento das debêntures, praticamente já existia a destinação dos recursos para essa operação da Universidade Gama Filho, já existia um casamento prévio.
O SR. DEPUTADO SERGIO SOUZA - Quer dizer que já estava previamente ajustado? É isso?
O SR. ADILSON FLORÊNCIO DA COSTA - Não, já existia uma destinação desse recurso. Quer dizer, o recurso não ia ser aportado para se prospectarem novos negócios.
O SR. DEPUTADO SERGIO SOUZA - Se fosse uma outra universidade, não seria investido? Só para a Gama Filho? É isso?
O SR. ADILSON FLORÊNCIO DA COSTA - Não, os recursos estavam destinados a uma operação a ser realizada com a Universidade Gama Filho. Isso é um fato. (Grifos no original) 
7.25.	Nesses termos, antes mesmo de analisar ainda que superficialmente a proposta de investimento, o Postalis já havia destinado recursos para a operação com a Universidade Gama Filho, sendo que os responsáveis passaram a conduzir o processo para a adequação dele à Política de Investimentos do Instituto, como as mudanças na configuração jurídica da Galileo. Essa informação é de tal gravidade que restou utilizada pelo Ministério Público Federal em ação penal ajuizada em face dos responsáveis (peça 11, p. 113) .
7.26.	Inclusive, estranhamente, o recorrente Adilson Florêncio da Costa, Diretor Financeiro do Postalis à época dos fatos irregulares em debate, menos de um ano depois da segunda aquisição de debêntures ora questionadas, tornou-se membro do Conselho de Administração da Galileo Administração (peça 11, p. 113) . 
7.27.	Assim, o procedimento de análise dos riscos dos investimentos questionados para o Postalis já se iniciou sob incontestáveis questionamentos quanto à imparcialidade dos responsáveis e a lisura dos procedimentos que se seguiram.
7.28.	Além disso, para esses investimentos, questionáveis desde antes da concepção, há, também, fragilidades intransponíveis na conduta dos responsáveis, tendo por base a própria documentação apresentada como justificativa para as aplicações.
7.29.	Primeiramente, não se pode afirmar que o Comitê de Investimentos do Postalis, na decisão que aprovou a primeira e mais relevante aquisição dos títulos da Galileo SPE tenha se embasado no parecer jurídico elaborado pelo escritório Bocater, Camargo, Costa e Silva Advogados ou sequer na análise de investimentos do próprio Instituto.
7.30.	A manifestação do escritório Bocater, Camargo, Costa e Silva Advogados foi emitida em 18/4/2011 (peça 10, p. 93-128) e a análise técnica dos investimentos pelo próprio Postalis data de 29/4/2011 (peça 10, p. 129-14) .
7.31.	Entretanto, a 484ª Reunião Ordinária do Comitê de Investimentos, que aprovou a primeira e mais substancial compra dos títulos pelo Postalis, ocorreu em 13/4/2011 (peça 10, p. 47-49) , portanto, anterior às conclusões jurídicas do escritório de advocacia ou mesmo técnicas do próprio Instituto. Não por acaso, não há qualquer menção a esses documentos na proposta de aprovação (peça 10, p. 48) :
O membro Ricardo Oliveira Azevedo apresenta ao Comitê relatório de investimento em Debêntures de emissão da empresa Galileo SPE Gestora de Recebíbeis S.A. Informa que os dados extraídos da estrutura da operação apresentam-se de forma adequada aos critérios previstos na Política de Investimento. O risco, mensurado pela SR Rating, alcançou a notação 'A +', que é considerada, para fins de enquadramento na Resolução CMN nº 3.792, com o sendo de baixo risco de crédito, O prazo da emissão é de 84 meses e a taxa ofertada pelo emissor é de IPCA +8,50% a.a. O valor total da emissão corresponde a R$ 100.000.000,00. Finaliza manifestando-se favorável à realização da operação. O Comitê recomenda a participação do Instituto na oferta em discussão, até o limite legal, ou seja, valor correspondente a até 100% da emissão, pela carteira própria.
7.32.	Dessa forma, por óbvio, tanto o parecer jurídico, quanto a análise técnica prévia do próprio Postalis não podem ser considerados documentos prévios destinados a fundamentar a operação, mas sim manifestações posteriores com a finalidade de dar confiabilidade à decisão já estabelecida.
7.33.	Mesmo a alegada avaliação do risco pela agência de classificação SR Rating, única análise informada pelo Comitê na primeira decisão, não se apresentava como avaliação suficiente para fundamentar investimento de tal magnitude pelo Postalis, como alegam os recorrentes.
7.34.	Em relação ao Relatório Inicial de Rating acerca da Primeira Emissão de Debêntures da Galileo, há, ao menos, dois documentos nos autos (peças 10, p. 76-92; e 11, p. 14-21) . Em um deles, há alerta sobre o fato de se tratar de análise preliminar, dependente da manutenção do conteúdo da documentação apresentada, com validade de 15 dias, contados de 22/3/2011 (peça 11, p. 14-21) , portanto, vencendo antes da reunião do Comitê de Investimentos do Postalis, em 13/4/2011. O outro exemplar dessa análise se refere ao mês de abril, mas, sem indicação do termo inicial de vigência (peça 11, p. 76-92) . Portanto, não se tem absoluta clareza sobre a data da manifestação definitiva da agência de rating.
7.35.	De todo modo, ao se debruçar sobre o contexto da transação e sobre a documentação apresentada como fundamento para as duas operações pelas partes, constatam-se fragilidades importantes que caracterizam a conduta culposa grave, podendo-se até discutir dolo eventual na atuação dos responsáveis.
7.36.	Primeiramente, era de notório conhecimento público a crise financeira pela qual passava a Universidade Gama Filho (UGF) , em período anterior aos investimentos ora em debate. Mesmo hoje, quase dez anos depois, é de fácil obtenção na rede mundial de computadores reportagens jornalísticas descrevendo, com clareza, as dificuldades enfrentadas pela entidade à época:
Grupo do Paraná vai administrar Universidade Gama Filho
Posted by Victor Canella em janeiro 5, 2010
 (...) 
A Universidade Gama Filho (UGF) , que estuda mudanças na sua gestão financeira, deverá concluir uma parceria com o Grupo Campos de Andrade, do Paraná, até o fim desta semana. A instituição, que já é responsável pela administração de universidades em São Paulo e Brasília, está prestes a ser a nova mantenedora da UGF que enfrenta uma crise econômica e luta para se reestruturar.
Uma das mais importantes universidades privadas do Rio, com 70 anos de tradição no ensino superior, a Gama Filho não teria que passar por mudanças acadêmicas. Para os funcionários da instituição, que ainda não foram comunicados oficialmente da mudança, o momento é de apreensão.
A substituição dos mantenedores da Gama Filho já é assunto em blogs mantidos por professores. Nos comentários, a principal questão é como e quando serão regularizados os pagamentos dos salários e do 13º dos profissionais. Presidente do grupo paranaense, José Campos de Andrade afirma que até 31 de janeiro todos os pagamentos de professores e funcionários deverão estar regularizados. Apesar de os trabalhadores da UGF afirmarem que existe uma crise na instituição, Campos de Andrade diz que, no Rio, ela deve ser uma das mais saudáveis financeiramente. (Disponível em: . Acesso em 7/2/2020) .
7.37.	Inclusive, o Curso de Medicina, uma das principais fontes de receitas da Universidade Gama Filho à época, encontrava-se em Procedimento de Supervisão pela Secretaria de Educação Superior do Ministério da Educação (SESu/MEC) , em razão de denúncias no campo de prática e excesso de alunos. Trata-se do Processo 23000.000320/2010-45, aberto em 2010.
7.38.	Após verificação in loco sobre a universidade, o Ministério da Educação, em despacho de 31/12/2010, optou por reduzir, já a partir do primeiro semestre de 2011, o ingresso de novos alunos no curso, de 400 para 170, ou seja, menos da metade. Esse despacho consta dos autos (peça 10, p. 141-142) e estava facilmente acessível na internet, em 2010, como se vê na notícia publicada abaixo:
A Secretária de Educação Superior, tendo em vista:
 (i) os fundamentos da presente Nota técnica e considerando que o relatório de verificação in loco na Universidade Gama Filho, relativo ao seu curso de Medicina constatou
 (a) que há inconsistências pertinentes ao projeto pedagógico do curso de medicina da IES, à infra-estrutura física no que diz respeito à biblioteca e aos laboratórios de ensino do curso,
 (b) que foram detectadas inconsistências no corpo docente do curso, no que diz respeito à quantidade de horistas e ao fato de que o quadro de docentes do curso de Medicina da IES foi considerado insuficiente para o atendimento a um curso que oferece 400 vagas e que
 (c) existem limitações quanto aos cenários de prática, no que diz respeito à insuficiência dos hospitais de ensino para o número de vagas e discentes do curso; e
 (ii) os fundamentos expressos na Nota Técnica nº 1027/2009- OREG/DESUP/SESU/MEC, que demonstrou que a ausência de condições mínimas de funcionamento de curso que apresenta Conceito Preliminar de Curso insatisfatório, confirmado por Conceito de Curso resultante de avaliação in loco, ambos inferiores a 3, comprometem de maneira irreversível a formação dos estudantes, e que o prejuízo que se apresenta é irreparável no futuro, impondo-se ao Poder Público a utilização de seu poder geral de cautela, para a proteção dos potenciais estudantes, em atenção aos referenciais substantivos de qualidade expressos na legislação e nos instrumentos de avaliação dos cursos de Medicina, com fundamento expresso nos art. 206, VII, 209, II, 211, § 1º, e 214, III da Constituição Federal, no art. 45 da Lei nº 9.784/99, no art. 46, § 1º, da LDB, no art. 10 da Lei nº 10.861/2004 e nos art. 39, 48, § 4º, 60 e 61, combinados com o art. 11, § 3º, do Decreto nº 5.773/2006, determina que:
1. Seja reduzido, cautelarmente, a partir do primeiro semestre de 2011, o ingresso de novos  alunos observado o mínimo de 170 (cento e setenta) vagas totais anuais preenchidas, do curso de Medicina, bacharelado, considerando, para essa redução, os ingressos por vestibular, outros processos seletivos ou de transferência, já realizados ou em curso, bem como o início das atividades letivas de novas turmas, suspensão essa que deverá perdurar até que a Secretaria de Educação Superior do Ministério da Educação comprove a superação das deficiências indicadas no protocolo de compromisso a ser adotado pela Instituição;
 (...) 
 (Disponível em: Acesso em: 10/2/2020) .
7.39.	Assim, o que se apresentava à mesa para os responsáveis no Postalis era investimento ligado a Instituição de Ensino Superior em grave crise financeira e com comprometimento real de parcela da receita originária, sem contar o elevado passivo e as possíveis contingências em processos judiciais, conforme relatado pelos auditores (peça 9, p. 76) . De pronto, não seria necessário o aprofundamento da análise de risco, para de imediato rechaçar aplicação com risco estampado de fracasso ou, ao menos, aprofundar, de maneira própria, as análises sobre os reais contornos da transação. Mas, não foi o que ocorreu. Sequer seria necessário se debruçar sobre a emissão das debêntures, em si, como feito no acórdão recorrido e se repetirá nesta assentada, para levantar fortes desconfianças sobre a transação.
7.40.	É importante lembrar que a Galileo, sociedade aberta em 7/6/2010, com capital de apenas R$ 800,00 (peça 9, p. 75) , visava assumir a mantença da Universidade Gama Filho (UGF) , tendo optado pela captação de 100 milhões de reais para realizar esse intento. Os valores seriam utilizados, conforme a Cláusula 3.3.2 da escritura de emissão de debêntures para (peça 10, p. 12) :
a) pagamento de empréstimos contraídos pela Galileo Educacional para viabilizar a transferência da mantença da Gama Filho;
b) pagamento pela aquisição da totalidade dos ativos de propriedade da UGF;
c) pagamento de passivos e indenizações decorrentes da transferência; e
d) investimentos alocados para expansão da universidade e reforço de capital da Galileo Educacional.
7.41.	Com a finalidade de caracterizar a exceção prevista no artigo 43 da Resolução CMN 3.792/2009, quanto a limite de 25% de uma mesma série de títulos ou valores mobiliários no conjunto de recursos administrados por uma EFPC, a Galileo Educacional constituiu uma Sociedade de Propósito Específico.
7.42.	As debêntures não conversíveis, subordinadas e com garantia real, foram emitidas com valor nominal unitário de R$ 1.000.000,00, em número de 100, com vencimento em 84 meses, a contar da data de emissão em 20/12/2010, com amortização anual de principal e juros, com carência de 12 meses, em sete parcelas; e com remuneração de IPCA+8,5% a.a (peça 10, p. 13-17) .
7.43.	Não obstante a Lei 6.404/1976, em seu artigo 58, não exija, para emissão de debêntures, o oferecimento de garantias, como afirmam os recorrentes, por certo, a ausência dessas proteções, em operação envolvendo entidade com sérios problemas financeiros, tornaria a obtenção dos recursos ainda mais impossível, além de deixar transparecer a insegurança da operação. De todo modo, é indiferente a ausência de obrigatoriedade de proteção, haja vista que, no caso, a Galileo SPE apresentou garantias, as quais, por certo, teriam que integrar a análise do Postalis.
7.44.	Na espécie, a entidade ofereceu em garantia a cessão fiduciária da totalidade dos recebíveis originários de contratos de prestação de serviços educacionais do Curso de Medicina da Universidade Gama Filho, pelo prazo de vigência e conclusão dos cursos, no valor total, em dezembro de 2010, de R$ 236.252.331,18 (peça 10, p. 19) .
7.45.	O instrumento previu, ainda, como reforço de garantia, caso se fizesse necessária, a constituição de garantia adicional dos novos contratos de prestação de serviços educacionais dos alunos do Curso de Medicina entrantes a partir de 20/12/2010 (peça 10, p. 19-20) .
7.46.	Ao se debruçar sobre os instrumentos jurídicos que fundamentaram tanto a emissão das debêntures quanto as garantias a ela ofertada, não se consegue concluir de forma distinta do colocado na deliberação recorrida, no sentido de que o sucesso do investimento do Postalis estaria vinculado diretamente à reconstrução da Universidade Gama Filho.
7.47.	Para tanto, cabe explicitar o conceito de debêntures, conforme a doutrina André Luiz Santa Cruz Ramos (Direito empresarial esquematizado. Rio de Janeiro: Forense; São Paulo: Método, 2011, p. 267) :
 (...) debênture é uma espécie de valor mobiliário emitido pelas sociedades anônimas que conferem ao seu titular um direito de crédito certo contra a companhia, nos termos do que dispuser a sua escritura de emissão ou o seu certificado.
7.48.	Logo, o pagamento dessas obrigações com o Postalis exigiria, por certo, saúde financeira futura da própria entidade, a partir da reestruturação da Universidade Gama Filho pela Galileo SPE. Do mesmo modo, estranhamente, as garantias, ao invés de estarem vinculadas, por exemplo, a bens imóveis passíveis de execução posterior, também, ao final, dependeriam da mesma premissa: o sucesso da Universidade. Essa conjuntura demonstra, em linguagem coloquial do mercado financeiro, a 'colocação de dois ovos no mesmo cesto'.
7.49.	Em caso de insucesso na empreitada da Galileo SPE, como, de fato, ocorreu, o Postalis perderia a remuneração das debêntures e, ao mesmo tempo, a possibilidade de reaver os recursos por meio das garantias. Os dois derivavam da mesma origem. Por certo não se tratava da transação mais adequada até mesmo sob os olhos do investidor iniciante, utilizando pequenas quantias próprias. Questiona-se quais cuidados deveriam ser estruturados em caso do uso de recursos públicos de Fundos de Pensão.
7.50.	A questão se torna ainda mais grave ao indicar uma vez mais que a Universidade Gama Filho se encontrava em sérias dificuldades financeiras, estando, inclusive, em processo de intervenção do Ministério da Educação. Todos esses assuntos deveriam certamente integrar capítulos apartados em qualquer análise empreendida sobre a emissão de debêntures e respectivas garantias e a transação com o Postalis, mesmo que se discute teoricamente a possibilidade dos Fundos de Pensão de aplicarem em investimentos de risco.
7.51.	No relatório da SR Rating (peça 10, p. 76-92) , utilizado para fundamentar os investimentos, há, inicialmente, a preocupação em avaliar a condição futura dos recebíveis da Galileo (peça 10, p. 77) :
As notas ora atribuídas à Emissão de debêntures da Galileo Gestora de Recebíveis SPE S/A fundamentam-se, em suma, num processo de securitização, ainda que não perfeita, mas respaldada por recebíveis cuja condição de continuidade é elevadíssima, tendo boa qualidade de crédito associada, segregação de riscos, e intervenientes de qualidade no processo de controle da operação. Não obstante, a emissão se condiciona, basicamente, aos seguintes fatores de risco: efetivação da transferência de mantença dos cursos de graduação, no processo de substituição da entidade mantenedora da Universidade Gama Filho; continuidade da prestação dos serviços de ensino; não elevação abrupta dos patamares de atrasos e inadimplência dos recebíveis; e adequado controle e gestão dos recebíveis.
7.52.	Inclusive, a agência descreve, conforme previsto no instrumento de emissão das debêntures, na parte relacionada às garantias, a possibilidade de ser necessária a complementação da garantia, em caso de redução dos alunos matriculados (peça 10, p. 78) :
Ainda, é importante ressaltar que se tratam apenas dos recebíveis oriundos de alunos já matriculados, devendo a instituição repor qualquer necessidade através dos novos alunos entrantes, que se dá semestralmente. Nesse sentido, a disponibilidade provável, apesar de serem puramente recebíveis futuros, propicia uma condição favorável e facilitada de recomposição de garantias, quando e se forem necessárias. Adicionalmente, também é prevista a acidentalidade, ou seja, a cessação do Curso de Medicina, por qualquer motivo, sendo para tanto substituídos por recebíveis de outros cursos da Área de Saúde, que atualmente montam cerca de R$ 16 milhões anuais de faturamento.
 (...) 
Os novos contratos dos alunos entrantes, ainda não matriculados, e os demais alunos dos cursos da área da saúde, também serão oferecidos em garantia adicional, na medida em que se faça necessário. Esses recebíveis serão cedidos proporcionalmente, ou seja, até 100% do seu valor por cada ciclo de semestre para a cobrança através do Banco Mercantil, em conta vinculada, sob gestão do Agente Fiduciário.
 (...) 
O fluxo de recebíveis futuros do curso de medicina, ou seja, alunos entrantes, é que à medida que determinada quantidade de alunos se formam, ou abandonam o curso, novos alunos entram no curso, o que mantêm a estimativa total do fluxo de medicina em R$ 35,5 milhões por semestre. Já o fluxo de recebíveis da área de saúde, exceto medicina, é em média, estimado em R$ 7,7 milhões por semestre. Assim a estimativa dos fluxos de recebíveis contratados e futuros do curso de medicina e de recebíveis da área de saúde, é R$ 43 milhões de reais, por semestre.
7.53.	Entretanto, causa estranheza a continuidade da análise sem sequer citar, por exemplo, o fato relevante consubstanciado na redução substancial das vagas para o curso de medicina pelo Ministério da Educação no final do exercício de 2010, de 400 para 170 (peça 10, p. 141-142) , portanto, menos da metade, já discutido neste tópico. Esse evento, por óbvio, influenciou diretamente a capacidade de a entidade produzir resultados no futuro, com impacto direto nos recebíveis. 
7.54.	Também não se identificou uma palavra sequer sobre a grave situação financeira que apresentava a Universidade Gama Filho à época, inclusive, com atrasos no pagamento de funcionários e professores. Mesmo sendo do conhecimento de todos, nada se discutiu no relatório de Rating. Isso retira a credibilidade da análise.
7.55.	Do mesmo modo, a análise realizada pelo Analista de Investimentos do Postalis Edson Ferreira da Silva (peça 10, p. 129-140) , além de posterior à aprovação da operação pelo Comitê de Investimentos, também não apresentou qualquer detalhamento acerca dos riscos claramente apresentados pela transação com as debêntures da Galileo SPE, sendo ainda mais superficial que o relatório de Rating.
7.56.	A análise do próprio Postalis se restringiu a apresentar dados descritivos da Universidade Gama Filho em 2010, como número de alunos e faturamento, bem como as características da operação, sem qualquer discussão sobre os riscos e a influência do contexto enfrentado pela instituição para o pagamento das debêntures ou a eventual execução das garantias.
7.57.	Ao discutir, em tópico específico, o risco da oferta, o Analista de Investimentos do Postalis se restringiu a referenciar a questionável nota atribuída à operação pela SR Rating, sem qualquer pronunciamento pessoal.
7.58.	Em que pese o estatuto do Postalis autorize e seja até recomendável a consulta a agentes externos para análise dos riscos envolvidos em determinados investimentos do Instituto, bem como a presença do administrador fiduciário, não é aceitável a omissão dos responsáveis na entidade em se manifestar detalhadamente sobre as operações, sobretudo quando a conjuntura se apresenta sobremaneira perigosa, como no evento em análise. Trata-se de omissão inexcusável. 
7.59.	Como destacado no acórdão recorrido, a única análise especificada e própria realizada pelo técnico sobre a operação em si se refere à comparação do retorno sugerido pela oferta (IPCA +8,5%) em relação a um título público federal. Por certo, verificações simplificadas como essa são aceitáveis no âmbito de investidores pessoas físicas com parcos recursos, mas não no documento apresentado como fundamento a operações que somaram mais de R$ 80 milhões de reais, com recursos destinados a financiar aposentadorias de idosos assalariados da Administração Pública.
7.60.	Mesmo o Relatório dos Auditores Independentes sobre Asseguração Limitada, elaborado pela Ernst&Young Terco sobre a carteira de recebíveis derivada dos contratos de matrícula (peça 10, p. 56-75) , não pode ser considerado elemento relevante para a confiabilidade do futuro da entidade ou mesmo sobre as garantias do negócio, por ter desconsiderado informações importantes. Cabe lembrar que um dos elementos essenciais que dá credibilidade a determinado crédito a receber é a continuidade da própria empresa dele detentora. 
7.61.	Note-se que a análise da empresa de auditoria data de 20/12/2010, quando Universidade Gama Filho já se encontrava em processo de supervisão pela SESu/MEC, conforme se depreende do despacho prolatado no Processo 23000.000320/2010-45 (peça 10, p. 141-142) . 
7.62.	O escopo da auditoria realizada pela Ernst&Youg Terco seria a ratificação do Demonstrativo de Recebíveis da UGF derivados dos contratos de matrícula do curso de medicina da Universidade, na data-base de 20/12/2010, considerando todos os 72 meses futuros das graduações (peça 10, p. 59) :
4. O critério utilizado pela UGF para projeção do 'Valor a Receber' apresentado no Demonstrativo de Recebíveis, na data base de 20 de dezembro de 2010, considera o valor bruto da mensalidade, válido a partir de janeiro de 2011 e aprovado através de ata do conselho Universitário da UGF datado em 25 de outubro de 2010, multiplicado pelo número de meses restantes para graduação do aluno, levando em consideração a grade acadêmica padrão de 72 meses para o curso de medicina.
7.63.	Todavia, é bastante dificultoso considerar a confiabilidade de valores a receber em intervalo futuro de sete anos, sem discutir a manutenção do próprio curso de medicina junto ao Ministério da Educação, por meio do credenciamento.
7.64.	Como já destacado em tópico anterior nesta instrução, o curso de medicina da Universidade Gama Filho se encontrava em procedimento de supervisão 23000.000320/2010-45 (peça 10, p. 141-142) pelo Ministério da Educação, que constatou in loco gravíssimas irregularidades na qualidade do ensino naquela instituição. Há referência, inclusive, a nota técnica datada de 2009, demonstrando ausência de condições mínimas de funcionamento do curso, comprometendo de maneira irreversível a formação dos alunos.
7.65.	Não é possível que informação dessa relevância não influenciasse o posicionamento dos auditores sobre a confiabilidade dos valores a receber da instituição em horizonte futuro de mais de meia década, sobretudo ao associar esse dado à grave crise financeira enfrentada pela UGF. Questiona-se como desconsiderar o recebimento futuro de valores de mensalidades de curso de medicina com possibilidade de descredenciamento pelo MEC.
7.66.	Por oportuno, é importante informar que, após período de supervisão entre os anos de 2012 e 2013, em 14/1/2014, a Universidade Gama Filho, como era de se esperar diante da grave conjuntura que se apresentava ao menos desde 2009, restou descredenciada pelo Ministério da Educação (peça 10, p. 53-55) , pelos seguintes motivos, conforme notícia publicada à época e transcrita no relatório de fiscalização (peça 9, p. 73) :
 (...) baixa qualidade acadêmica, do grave comprometimento da situação econômico financeira da mantenedora e da falta de um plano viável para superar o problema, além da crescente precarização da oferta da educação superior', segundo informações divulgadas por aquele ministério 
7.67.	Por certo, poderiam os auditores da Ernst&Young considerar materialmente os contratos assinados em 20/12/2010, como o fizeram, mas não apresentar discussão mínima ou mesmo informação sobre os riscos de descredenciamento da entidade desqualifica o trabalho realizado.
7.68.	Em relação ao Postalis, que teria a responsabilidade de analisar a questão de forma ampla e com todas as nuances envolvidas, a omissão quanto a esses fatos se torna gravíssima e até mesmo criminosa, na concepção do Ministério Público Federal, conforme trecho da denúncia oferecida na Ação Penal 0017642.26.2014.4.02.5101 (Operação Recomeço) , em trâmite na Quinta Vara Federal Criminal do Rio de Janeiro, com cópia juntada a autos (peça 11, p. 110-111 e 115) :
ALEXEJ PREDTECHENSKY, ADILSON FLORÊNCIO DA COSTA, RICARDO OLIVEIRA AZEVEDO, JOSÉ CARLOS RODRIGUES SOUSA e MONICA CHRISTINA CALDEIRA NUNES em comunhão de desígnios, dolosamente, geriram fraudulentamente o POSTALIS.
 (...) 
Houve fraude concertada em toda as fases da realização da operação, consistente nos seguintes atos de gestão realizados em sequência pelos denunciados: prévio ajuste de ADILSON FLORÊNCIO e MÁRCIO ANDRÉ para realização do negócio; qualificação equivocada da GALILEO como SPE; ausência de análise quanto à situação financeira real das empresas do Grupo GALILEO e da SUGF; indicação do investimento por RICARDO OLIVEIRA; aprovação do investimento sem sequer haver efetiva análise de risco e de garantias reais por todos os denunciados, inclusive com a participação direta e indispensável de ALEXEJ; aprovação do investimento com base em parecer que não estava juntado aos autos, ou que fora juntado posteriormente; aprovação do investimento em limite superior aos 25% permitidos pela legislação por ADILSON FLORÊNCIO; ausência posterior de controle e acompanhamento adequado do investimento pelos cinco denunciados.
7.69.	É importante notar, inclusive, que o órgão ministerial coloca a conduta dos recorrentes no caso sob o prisma doloso, posicionamento ao qual se filia esta instrução, em maior intensidade do que as discussões quanto à culpa grave e erro grosseiro empreendidas no acórdão recorrido.
7.70.	Além disso, aplica-se ao presente caso a afirmação do Ministério Público Federal no âmbito da petição inicial da Ação Civil Pública proposta em face de BNY Mellon Serviços Financeiros Distribuidora de Títulos e Valores Mobiliários S.A., no sentido de que 'se é certo que todo investimento possui risco e pode acarretar prejuízo, é igualmente certo que no caso do Postalis houve a assunção desarrazoada de riscos'. Não se trata de questionar obrigação de meio dos responsáveis, mas sim omissão dolosa em competência legal e estatutariamente estabelecida (peça 122, p. 5) .
7.71.	Por oportuno, a denúncia oferecida no bojo da Ação Penal 0017642.26.2014.4.02.5101 (Operação Recomeço) afasta o argumento das partes quanto à ausência deles na referida Ação Civil Pública proposta em face de BNY Mellon Serviços Financeiros Distribuidora de Títulos e Valores Mobiliários S.A., administradora das carteiras própria e terceirizada do Postalis (peça 122) . 
7.72.	Não obstante, por certo, tendo em vista a responsabilidade da BNY Mellon sobre a administração das carteiras do Postalis, seja exigível responsabilizar, também, essa instituição pelos prejuízos causados ao Fundo de Pensão, a atuação relevante dos responsáveis nos investimentos relacionados às debêntures da Galileo não permite retirar as partes do polo passivo desta demanda, como fartamente demonstrado nos autos e discutido nesta assentada. Nota-se que busca o MPF, na ação civil pública, ampliar a possibilidade de recuperação dos valores perdidos pelo Postalis, acionando pessoa jurídica com maior poder financeiro.
7.73.	Ao contrário do que afirmam os recorrentes, no caso dos investimentos ora em debate, o Ministério Público Federal não se olvidou de acioná-los em relação também ao valor devido, além da responsabilidade penal. No âmbito da citada Ação Penal 0017642.26.2014.4.02.5101 (Operação Recomeço) , pendente de julgamento na Quinta Vara Federal Criminal do Rio de Janeiro, o parquet requereu a reparação dos prejuízos ao Fundo de Pensão, inclusive, com a fixação de indenização por danos morais (peça 11, p. 128-129) :
Requer-se também a fixação de valor mínimo para reparação dos danos causados pelos crimes denunciados, considerando-se os prejuízos sofridos pelos Fundos de Pensão e pelos milhares de alunos que estudavam na UGF e na UniverCidade, nos termos do artigo 387, IV, do CPP.
7.74.	A eventual duplicidade de condenações por danos aos Fundos de Pensão na ação penal e na ação civil pública se resolve em processo de execução, não havendo qualquer prejuízo aos responsáveis, como já discutido nesta assentada.
7.75.	De outro lado, conclui-se que se torna secundária até mesmo a alegada lisura quanto aos aspectos jurídicos da emissão de debêntures, conforme o parecer do escritório Bocater, Camargo, Costa e Silva (peça 10, p. 93-128) . Não se pode olvidar, de toda sorte, que esse instrumento não fundamentou a primeira e mais importante aquisição de debêntures pelo Postalis, decidida na 484ª Reunião Ordinária, datada de 13/4/2011, haja vista que a manifestação dos advogados data de 18/4/2011 (peça 10, p. 93) .
7.76.	Além disso, mesmo caso se apresentassem legítimos todos instrumentos utilizados na transação, não restariam afastados os graves riscos inerentes à aquisição dessas debêntures pelo Postalis, como se demonstrou fartamente até o momento.
7.77.	De todo modo, mesmo sobre os aspectos legais e ainda que se considere a mudança de entendimento na instância recursal administrativa da Previc, constatam-se fragilidades não desprezíveis e questionáveis na formatação jurídica do investimento ora em debate. Para tanto, coaduna-se com o posicionamento dos auditores que instruíram inicialmente o feito na Previc (peça 11, p. 22-31) , em detrimento do posicionamento colocado pela CRPC (peça 53, p. 26-34) .
7.78.	Não obstante se encontre referência às Sociedades de Propósito Específico (SPE) em distintos normativos, nas discussões empreendidas nos presentes autos, é imperioso considerar o disposto no caput, inciso III, e o parágrafo único do artigo 19 da Resolução CMN 3.792/2009. Segundo a interpretação conjunta desses dispositivos, a entidade, para ser caracterizada como SPE capaz de negociar valores mobiliários como as debêntures e ser enquadrada no segmento de renda variável, deverá:
I - ser constituída para financiamento de novos projetos;
II - ter prazo de duração determinado e fixado na data de sua constituição: e
III - ter suas atividades restritas àquelas previstas no objeto social definido na data de sua constituição.
7.79.	Assim, a Sociedade de Propósito Específico (SPE) deve ser criada com objeto determinado e exclusivo, destinada a financiar projeto novo, com duração limitada e fixada na data de sua constituição. Trata-se de figura jurídica orientada exatamente a proteger a sociedade empresária do risco financeiro de determinada atividade singular e temporária.
7.80.	Os auditores da Previc definiram Projeto como 'um empreendimento temporário com a finalidade de criar um produto/serviço único' (peça 11, p. 27) , tendo por base conceito extraído do PMBOK (Corpo de conhecimento em gerência de projetos) . Assim, tendo em vista essa definição e os elementos contidos na Resolução CMN 3.792/2009, os projetos se caracterizam por terem início e fim preestabelecidos, estando corretos os auditores ao afirmarem que a mantença da Universidade Gama Filho pela Galileo SPE, por óbvio, não se restringiria no tempo. 
7.81.	Sobre o tema, cabe apresentar a doutrina de André Santa Cruz Ramos (Direito empresarial esquematizado. Rio de Janeiro: Forense; São Paulo: MÉTODO, 2011, p. 318) :
A sociedade de propósito específico não é, na verdade, um novo tipo societário, mas apenas uma sociedade empresária - geralmente um S/A - que terá objeto social único, exclusivo, conforme seu próprio nome já indica. Será constituída, pois, para desenvolver determinado projeto, sendo um mero instrumento de sua controladora para o atingimento de tal finalidade. 
7.82.	Não há dúvida, como afirmam os recorrentes e dissertou o conselheiro do CRPC em processo envolvendo a Fundação Petrobras de Seguridade Social (Petros) , mas com o mesmo tema ora em debate, que a formatação da Galileo como SPE se destinava a possibilitar a captação dos recursos para capitalizar a Galileo Educacional (peça 53, p. 31) :
O novo projeto teve por objetivo específico captar recursos via debêntures para capitalizar a Galileo Educacional e viabilizar a aquisição da mantença da Universidade. O novo, neste caso, é a captação de recursos para capitalização, negócio que não havia sido lançado anteriormente. A Galileo SPE foi criada com este propósito específico e seu ciclo de vida começa na captação de recursos, continua na capitalização da controladora e termina com o resgate das debêntures pelos credores. A finalidade da SPE fica delimitada claramente.
7.83.	De fato, os elementos contidos nos autos demonstram que essa qualificação se destinou exclusivamente a possibilitar a subscrição das debêntures e a captação dos recursos. Nesse sentido, transcreve-se trecho do parecer do escritório Bocater, Camargo, Costa e Silva, que relata ter a mudança origem em recomendação do próprio escritório contratado pelo Postalis, o que ratifica, inclusive, a conclusão quanto ao entendimento prévio para realização do investimento (peça 11, p. 97) :
6.  Durante a análise preliminar da operação, verificou-se que a Galileo não se enquadrava no conceito de sociedade de propósito específico ('SPE') , conforme definido no art. 19, parágrafo único, da Resolução CMN n°. 3.792, de 24 de setembro de 2009, conforme alterada ('Resolução CMN  3.792/20Q9') . Por isso, recomendou-se a Equipe de Estruturação a constituição de uma SPE para emissão das debentures, a fim de viabilizar a subscrição desse valor mobiliário por entidades fechadas de previdência complementar ('EFPC') .
7.84.	Como complementou o Ministério Público Federal na denúncia oferecida na Ação Penal 0017642.26.2014.4.02.5101 (Operação Recomeço) , caso a Galileo Educacional não fosse qualificada como SPE, as debêntures por ela emitidas se enquadrariam no segmento de renda fixa, nos termos do parágrafo único do artigo 18 da Resolução CMN 3.792/2009. Com isso, a emissão exigiria coobrigação de instituição financeira autorizada a funcionar pelo Banco Central, o que não ocorreu na espécie. 
7.85.	Além disso, caso não se formasse a SPE, não seria possível ultrapassar o limite de 25% para uma mesma série de títulos ou valores mobiliários, considerada a soma dos recursos administrados pelo Postalis, conforme exige o artigo 43, inciso I, da Resolução 3.792/2009, com exceção prevista para a Sociedade de Propósito Específico, no respectivo parágrafo único, todos transcritos abaixo, para melhor entendimento:
Art. 43. A EFPC deve observar, considerada a soma dos recursos por ela administrados, o limite de vinte e cinco por cento de:
I - uma mesma série de títulos ou valores mobiliários;
 (...) 
Parágrafo único. Excetuam-se do inciso I deste artigo ações, bônus de subscrição de ações, recibos de subscrição de ações, certificados de recebíveis emitidos com adoção de regime fiduciário e debêntures de emissão de SPE. (...) 
7.86.	Logo, a formatação jurídica em debate se destinava exclusivamente a garantir a realização da operação e ultrapassar os limites previstos nos normativos, não apenas a captação dos recursos via debêntures para capitalizar a Galileo Educacional, como coloca a Câmara de Recursos da Previdência Complementar (CRPC) e ratificam os recorrentes.
7.87.	De toda sorte, é dificultoso considerar a captação de recursos para capitalização da Universidade Gama Filho como empreendimento temporário e destinado a criar um produto ou serviço único. Verifica-se excesso de interpretação. 
7.88.	Diferentemente do que afirmam os recorrentes e decidiu a Câmara de Recursos da Previdência Complementar (CRPC) , coaduna-se com o posicionamento do auditor que instruiu o auto de infração relacionado ao Processo 44170.000003/2015-51, segundo o qual a finalidade de investir para obter o controle da UGF não se apresenta como projeto novo, portanto, temporário ou singular. Trata-se de empreendimento já integrado à mantença da Universidade, que possui duração indeterminada. Destaque-se, inclusive, que a Galileo Educacional já se encontrava como mantenedora da Universidade Gama Filho, quando da qualificação dela como SPE. 
7.89.	Além disso, mesmo que se considere legal toda a estrutura jurídica envolvida na transação com as debêntures da Galileo, os recorrentes não estariam livres de analisar cuidadosamente os riscos envolvidos na aquisição dos títulos, como ressalta a própria CRPC (peça 53, p. 32) :
32. A nulidade do auto não exime a ação fiscal de avaliar outros aspectos do investimento, tais como os relativos aos riscos na aquisição, monitoramento de riscos e composição das garantias, operações entre partes relacionadas, veículo de investimento, a decisão de recorrer a uma SPE para 'empacotar' as debêntures e livrar a Galileo Educacional de responsabilidade pecuniária e risco jurídico (...) 
7.90.	Dessa forma, ainda que se considera regular a formatação da Galileo Educacional como SPE, a omissão dolosa dos responsáveis diante da análise dos investimentos, conforme amplamente debatido no acórdão recorrido e nesta assentada, não permite qualquer alteração no julgado.
7.91.	Por fim, os recorrentes não lograram êxito em demonstrar estarem comprometidos com o adequado e necessário monitoramento da liquidez das debêntures quando ainda ocupavam cargos no Postalis. Como relataram os auditores nesta Corte (peça 9, p. 77) , ainda em 2011, o MEC instaurou o Processo de Supervisão 23000.017107/2011-53, diante das denúncias de irregularidades e deficiências acadêmicas nas instituições controladas pelo grupo Galileo. Desse procedimento, seguiram-se greves de funcionários em 2013, suspensão pelo MEC da autonomia das instituições controladas pelo Grupo Galileo, culminando em paralisação de processos seletivos para admissão de novos alunos (peça 10, p. 143-147) e o próprio descredenciamento da Universidade Gama Filho.
7.92.	Destaca-se que a Cláusula Quinta do contrato de emissão das debêntures previa farto conjunto de hipóteses capazes de ensejar o vencimento antecipado dos títulos, de modo a resguardar parte do patrimônio investido (peça 10, p. 24) . Cite-se, por exemplo, ocorrência que ensejaria, conforme o item 5.1.1 do ajuste, o vencimento antecipado automático dos títulos, sequer exigindo notificação à emissora (peça 10, p. 24) :
 (viii) autuação pelos órgãos governamentais de caráter fiscal, ambiental ou de defesa da concorrência, entre outros, que possa vir a comprometer a capacidade operacional, legal ou financeira da Emissora, sua controladora e controladas, se houver.
7.93.	Por certo, os sucessivos processos de supervisão instaurados em 2010 e 2011 com riscos reais de descredenciamento da própria Universidade Gama Filho deveriam ensejar atuação imediata dos responsáveis, com proposta de vencimento antecipados dos títulos, de modo a reorganizar a política de investimentos do Postalis.
7.94.	Entretanto, a assembleia de debenturistas, na qual o Postalis representava o maior número de debêntures em circulação, solicitou o vencimento antecipado dos títulos apenas após o efetivo descredenciamento da UGF. 
7.95.	Assim, a alegada presença do agente fiduciário, o delineamento jurídico adequado dos sistemas de controle da operação de debêntures ou a contratação de empresas de gerenciamento de riscos, como alegam os recorrentes, não garantem ações efetivas para a proteção do patrimônio do Fundo de Pensão, as quais não restaram demonstradas nos autos ou na peça recursal.
CONCLUSÃO
8.	Das análises anteriores, conclui-se que:
a) Não cabe ao TCU determinar, a pedido do responsável, a realização de diligência, perícia ou inspeção para a obtenção de provas, uma vez que constitui obrigação da parte apresentar os elementos que entender necessários para a sua defesa;
b) A tramitação de ações em outras esferas não configura dupla apenação (bis in idem) . O risco de um ressarcimento em duplicidade por parte do responsável está de todo afastado, em razão da orientação já sumulada nesta Corte no sentido de que os valores eventualmente já satisfeitos deverão ser considerados para efeito de abatimento na execução;
c) É desnecessária a instauração de contraditório antes da conversão de processo de fiscalização em tomada de contas especial;
d) O agente público responderá pessoalmente por suas decisões ou opiniões técnicas em caso de dolo ou erro grosseiro, sendo, no último caso, o que poderia ser percebido por pessoa com diligência abaixo do normal, consideradas as circunstâncias do negócio; e 
e) O dever de indenizar os prejuízos ao erário permanece sujeito à comprovação de dolo ou culpa, sem qualquer gradação, como é de praxe no âmbito da responsabilidade aquiliana, inclusive para fins de regresso à administração pública.
8.1.	Assim, os argumentos e provas apresentados pelos responsáveis não têm o condão de modificar a deliberação recorrida, impondo-se a manutenção do julgado em seus exatos termos.
PROPOSTA DE ENCAMINHAMENTO
9.	Diante do exposto, com fundamento nos artigos 32, inciso I; e 33, da Lei 8.443/1992, submetem-se os autos à consideração superior, com posterior encaminhamento ao Ministério Público junto ao Tribunal de Contas da União e ao Gabinete do Relator, propondo:
a) conhecer do recurso e, no mérito, negar-lhe provimento;
b) comunicar a deliberação que vier a ser proferida por esta Corte aos recorrentes, ao Procurador-Chefe da Procuradoria da República no Distrito Federal, à Superintendência Nacional de Previdência Complementar (Previc) , ao Postalis Instituto de Previdência Complementar (Postalis) , à Empresa Brasileira de Correios e Telégrafos (Correios) e aos demais interessados." (grifos acrescidos pela instrução, exceto quanto ao subitem 9.24) 
2.	O Ministério Público junto ao TCU - MPTCU manifestou-se nos seguintes termos (peça 151) :
	" (...) 
4.	Da instrução efetuada pela Serur (peça 148) , constata-se que os argumentos apresentados na peça recursal não são suficientes para elidir as ocorrências apontadas nos autos e que fundamentaram a condenação imposta pelo Tribunal, sendo, por conseguinte, incapazes de alterar a deliberação recorrida.
5.	Mantêm-se hígidas as conclusões lançadas pelo Acórdão 630/2017-TCU-Plenário, subitem 9.1.2, ao apontar que os responsáveis 'agiram de forma temerária e indiligente, descumprindo os ditames da Resolução CGPC 13/2004, art. 12, e Resolução CMN 3.792/2009, arts. 9º e 30, ao aprovarem a compra de debêntures emitidas pela Galileo SPE Gestora de Recebíveis S/A, mesmo sem a presença de uma análise de riscos compatível com as características do investimento, baseando-se apenas em dados disponibilizados pela emissora das debêntures e em documentos internos superficiais e descritivos'.
6.	Na análise realizada pela Serur, merece destaque o fato de que as instâncias do Postalis, em suas análises, sequer abordaram a crise financeira pela qual passava a Universidade Gama Filho - UGF à época, bem como não buscaram se informar junto ao MEC a respeito da situação da Universidade.
7.	As garantias oferecidas envolveram a cessão fiduciária de 100% dos recebíveis relativos aos alunos do curso de medicina, estimada com uma simples multiplicação aritmética (receita bruta mensal x 72) .
8.	O uso da receita bruta como parâmetro obrigaria que fosse realizada uma análise de como ficaria a situação financeira da instituição, caso a referida garantia fosse executada, de modo que deveria apontar outras fontes de recursos da Universidade para fazerem frente aos custos fixos de manutenção do curso de medicina e da própria Universidade.
9.	O Postalis, ao optar pela garantia ofertada, precisaria demonstrar que a gestão da Universidade era boa, sem problemas financeiros ou acadêmicos. Como o cenário era outro, a previsão dessas garantias foi apenas mais uma formalidade, dentre outras previstas, para a captação de recursos do Instituto. As garantias ofertadas não eram sólidas, como defendido pelos responsáveis, ante o cenário turbulento pelo qual passava a Universidade, tanto sob o aspecto financeiro, como acadêmico, fatos que deveriam ser de conhecimento dos responsáveis.
10.	Não se tratava de uma garantia real, e sim de receitas futuras, incertas, condicionadas à continuidade do negócio. Se o negócio não fosse bem, as garantias perderiam valor.
11.	Além disso, era preciso avaliar o impacto que a perda dessas receitas causaria às finanças da Universidade. Isso poderia ocorrer numa eventual antecipação do vencimento das debêntures, num aumento da inadimplência ou pela redução do número de estudantes.
12.	Foram tantas as falhas identificadas que a unidade técnica defende que há indícios suficientes para afirmar que foram intencionais.
13.	Desse modo, considerando adequada a análise realizada, este representante do Ministério Público de Contas manifesta-se de acordo com a proposta de encaminhamento (peça 148, p. 32-33) , no sentido de que esta Corte conheça e negue provimento ao recurso de reconsideração, mantendo-se os exatos termos do Acórdão recorrido."
	É o relatório.

8.1. Eluziene Lacerda Lima (OAB/DF 21.491) e outros representando a ECT;
8.2. Guilherme Loureiro Perocco (OAB/DF 21.311) e outros representando os recorrentes.

Subprocurador-geral Paulo Soares Bugarin.

RECURSO DE RECONSIDERAÇÃO EM TOMADA DE CONTAS ESPECIAL JULGADA IRREGULAR, COM CONDENAÇÃO EM DÉBITO, APLICAÇÃO DE MULTA, INABILITAÇÃO DE RESPONSÁVEL PARA O EXERCÍCIO DE CARGO EM COMISSÃO OU FUNÇÃO DE CONFIANÇA NA ADMINISTRAÇÃO PÚBLICA E SOLICITAÇÃO DE ARRESTO DE BENS. INSUFICIÊNCIA DAS ALEGAÇÕES RECURSAIS PARA ELIDIR OS INDÍCIOS DE IRREGULARIDADES, RELATIVOS À REALIZAÇÃO DE INVESTIMENTOS SEM A DEVIDA ANÁLISE DOS RISCOS DAS OPERAÇÕES, BEM COMO PARA EXCLUIR A CULPABILIDADE DOS RECORRENTES. CONHECIMENTO E NEGATIVA DE PROVIMENTO. 1. Não compete ao TCU determinar, a pedido de responsável, a realização de diligências para obtenção de provas, por constituir obrigação da parte apresentar os elementos que entender necessários a sua defesa. 2. Vigora no ordenamento jurídico brasileiro o princípio da independência das instâncias, em razão do qual podem ocorrer condenações simultâneas em diferentes esferas jurídicas, sendo o risco de ressarcimento em duplicidade afastado em virtude da possibilidade de serem abatidos, na execução, valores eventualmente já satisfeitos em outra esfera. 3. É desnecessária a instauração de contraditório antes da conversão de processo de fiscalização em tomada de contas especial. 4. Os gestores que, atuando por dolo, culpa ou erro grosseiro, aprovam investimentos sem adequada avaliação dos riscos reais envolvidos nas operações respondem pelos prejuízos causados.

TOMADA DE CONTAS ESPECIAL (TCE)

Secretaria de Recursos - Serur.

Considerando o atendimento dos requisitos de admissibilidade, cabe ratificar o conhecimento, com os efeitos mencionados no despacho à peça 126, do recurso de reconsideração interposto por Alexej Predtechensky (ex-diretor presidente e ex-administrador estatutário tecnicamente qualificado do Postalis Instituto de Previdência Complementar) , Adilson Florêncio da Costa (ex-diretor financeiro e ex-membro do Comitê de Investimentos) , José Carlos Rodrigues Sousa, Mônica Christina Caldeira Nunes e Ricardo Oliveira Azevedo (ex-membros do Comitê de Investimentos) contra o Acórdão 2.883/2018, mantido pelo Acórdão 982/2019-TCU-Plenário e da relatoria do ministro-substituto Augusto Sherman Cavalcanti.
2.	Para contextualizar o exame do recurso, lembre-se de que, por meio do acórdão original, ratificado após a rejeição de embargos de declaração, este Tribunal, em suma, julgou irregulares as contas especiais dos ora recorrentes, com i) condenação solidária ao pagamento do débito total de R$ 81.403.543,50, dos quais devem ser abatidos R$ 44.603.450,41, em valores históricos; ii) aplicação de multa individual R$ 3.000.000,00; iii) inabilitação para o exercício de cargo em comissão ou função de confiança no âmbito da Administração Pública pelo período de oito anos; iv) solicitação à Advocacia-Geral da União de providências com vistas ao arresto de bens dos responsáveis; e v) envio de cópia da deliberação à Procuradoria da República no Distrito Federal para adoção das medidas cabíveis.
3.	Esse desfecho decorreu da verificação de prejuízos em investimentos de recursos do Postalis (Acórdão 630/2017-TCU-Plenário, da relatoria do ministro Vital do Rêgo) , neste caso especificamente quanto à compra, em 2011, de debêntures emitidas pela Galileo Gestora de Recebíveis SPE S/A - Galileo SPE, em face dos indicativos de que os responsáveis agiram de forma temerária e indiligente, descumprindo os ditames da Resolução-CGPC 13/2004 (art. 12) e da Resolução-CMN 3.792/2009 (arts. 9º e 30) , ao aprovarem a compra das debêntures sem a presença de análise de riscos compatível com as características dos investimentos, baseando-se apenas em dados disponibilizados pela emissora dos títulos e em documentos internos superficiais e descritivos.
II
4.	No presente recurso, os responsáveis requereram a anulação do acórdão recorrido, determinando-se a suspensão do feito e a realização de várias diligências, com posterior concessão de vista às partes, fundados, basicamente, nas seguintes alegações:
	a) possibilidade de fatos novos, relacionados às tratativas de acordo entre o Ministério Público Federal - MPF e a sociedade BNY Mellon Serviços Financeiros Distribuidora de Títulos e Valores Mobiliários S.A. para ressarcimento ao Postalis, terem o condão de modificar a deliberação recorrida;
	b) não aplicação do princípio sobre a independência das instâncias no que diz respeito ao indeferimento do pedido de suspensão deste processo para aguardar o julgamento da Ação Civil Pública 5001172-70.2018.4.03.6100, proposta, exclusivamente, contra a empresa BNY Mellon, em trâmite na 26ª Vara Federal do Estado de São Paulo, pois os recorrentes não buscariam a vinculação do julgamento à decisão proferida no Juízo Cível, mas, sim, a instrução do feito com o novo acervo probatório, com a garantia do contraditório e da ampla defesa, sendo que a eventual condenação daquela empresa poderia implicar ressarcimento em dobro ao fundo de pensão;
	c) necessidade de realização de diligências para requisição de cópias de diversos documentos, entre os quais aqueles que integram a referida ação civil pública, a Ação Penal 0017642.26.2014.4.02.5101 (Operação Recomeço) e o Processo de Falência 0105323-98.2014.8.19.0001, estes em trâmite na 5ª Vara Criminal da Subseção Judiciária do Rio de Janeiro e na 7ª Vara Empresarial da comarca da capital do estado do Rio de Janeiro/RJ, respectivamente, além da ação de cobrança do Postalis em desfavor da Galileo; 
	d) não participação dos responsáveis na fase de auditoria que precedeu a instauração desta tomada de contas especial, impossibilitando o pleno exercício da ampla defesa e do contraditório, uma vez que os documentos e embasamentos teriam sido repassados ao TCU por terceiros, com  a estratégia de atribuir toda a responsabilidade pelos prejuízos às gestões anteriores e aos ex-membros dos quadros do Postalis, e os recorrentes não teriam tido acesso aos documentos para defesa no exíguo prazo concedido; e
	e) ilegitimidade passiva dos membros do Comitê de Investimentos, considerando a não indicação da ação ou omissão atribuídas a eles e da medida da culpabilidade dos agentes e a ausência de competência deliberativa do órgão, que apenas teria função de assessoramento à Diretoria Executiva, consoante voto proferido no julgamento do Processo 44190.00023/2013/22 pela Câmara de Recursos da Previdência Complementar - CRPC.
5.	Os responsáveis também trouxeram argumentos a fim de obter o provimento do recurso, defendendo a legalidade dos atos praticados e a ocorrência de excludente de culpabilidade, referentes:
	a) à conjuntura externa da economia na época dos investimentos, marcada pela queda na taxa básica de juros brasileira e da rentabilidade dos títulos públicos federais mais negociados, o que ensejaria a diversificação dos investimentos e a assunção de maiores riscos para garantir o cumprimento das obrigações atuariais com os participantes do fundo;
	b) às mudanças na estrutura do Postalis visando à adaptação a tal conjuntura externa, dentro de uma curva de aprendizado precedida de múltiplas análises antes da tomada de decisão, em face da falta de norma no ordenamento jurídico ou regulação por parte da Superintendência Nacional de Previdência Complementar - Previc para definir modelos de análise de crédito de títulos privados, de operações estruturadas ou de procedimento decisório específico para as decisões sobre investimentos, situação que dispensaria a atribuição de responsabilidade, conforme a Lei Complementar 109/2001;
	c) à inexistência de obrigação de resultado por parte do gestor de entidade fechada de previdência complementar;
	d) à ausência de apontamento de irregularidade nas análises feitas pela Previc, pela Empresa Brasileira de Correios e Telégrafos - ECT e pelo agente fiduciário da operação (Planner Trustee DTVM) ;
	e) à existência de documentos técnicos a amparar as decisões tomadas, incluindo análises realizadas pela Diretoria Financeira do Postalis, por escritório de advocacia contratado (Bocater, Camargo, Costa e Silva Advogados) , por empresa de auditoria (Ernst & Young Terco) e por agência de rating  (SR Rating) , que indicariam remuneração atrativa (IPCA + 8,5% a.a.) e baixo risco de crédito, à vista das garantias à transação, constituídas pela cessão fiduciária de 100% dos recebíveis relativos aos alunos do curso de medicina da Universidade Gama Filho - UGF, mantida em, no mínimo, 200% do saldo devedor atualizado das operações;
	f) ao atendimento da legislação pela Galileo SPE, o que permitiria ao Postalis adquirir mais de 25% de seus títulos, segundo decisão da CRPC no Processo 44170.000003/2015-51, que anulou auto de infração correspondente à aquisição do mesmo tipo de debênture pela Fundação Petrobras de Seguridade Social - Petros;
	g) ao arquivamento, pela Comissão de Valores Mobiliários - CVM, de processos instaurados para apurar a atuação do agende fiduciário e da instituição líder da distribuição das debêntures Galileo (Mercantil do Brasil Distribuidora S.A.) , pela verificação de cumprimento das normas emitidas pela entidade;
	h) aos resultados positivos dos investimentos nos anos de 2011 a 2013 e à não previsibilidade da ocorrência de descredenciamento do curso de medicina da UGF (fato gerador da inadimplência) no momento das decisões; e
	i) à implementação de ações objetivando o gerenciamento de riscos com a assinatura de contratações para tanto.
6.	Todavia, a Secretaria de Recursos - Serur concluiu, com a anuência do Ministério Público junto ao TCU - MPTCU, que os argumentos e as provas apresentados não são suficientes para modificar a deliberação recorrida, razão pela qual os pareceres foram pela negativa de provimento ao recurso.
7.	Concordo com as análises empreendidas pela unidade técnica e pelo MPTCU e incorporo os fundamentos de suas manifestações às razões de decidir, sem prejuízo de algumas considerações adicionais.
III
8.	Quanto às possíveis nulidades, reforça-se, inicialmente, que não compete ao TCU determinar, a pedido de responsável, a realização de diligências para obtenção de provas, por constituir obrigação da parte apresentar os elementos que entender necessários a sua defesa, mediante, por exemplo, a juntada de depoimentos e de resultados de perícias feitas em processos judiciais (Acórdão 1406/2020-TCU-Plenário, da relatoria do ministro Walton Alencar Rodrigues, entre vários outros) .
9.	E, neste caso, assume relevância o fato de que os responsáveis tiveram tempo para colacionar aos autos elementos de prova, em vista das prorrogações de prazo concedidas para apresentação de defesa por mais de 120 dias (peças 47 e 55) . E, desde a última concessão até a instrução de mérito da unidade técnica (peça 67) , transcorreram quase 11 meses sem nova manifestação dos interessados.
10. 	No que diz respeito ao princípio da independência das instâncias e à não configuração de dupla apenação em decorrência da tramitação de ações em outras esferas, foi bem esclarecido nestes autos que: i) a única exceção àquele princípio refere-se a sentença proferida em juízo penal que decide pela inexistência do fato ou pela negativa de autoria, situação não aplicável neste caso; e ii) o risco de ressarcimento em duplicidade é afastado em razão da possibilidade de abatimento, na execução, de valores eventualmente satisfeitos em outra esfera (Súmula TCU 128) .
11.	A propósito das ações judiciais, apesar de se verificar que a Ação Civil Pública 5001172-70.2018.4.03.6100 foi proposta apenas contra a sociedade BNY Mellon, cumpre destacar o apontamento da unidade técnica de que, além daquela empresa, os recorrentes também figuram no polo passivo da Ação Penal 0017642.26.2014.4.02.5101, na qual consta pedido para reparação dos prejuízos causados ao Postalis em decorrência dos investimentos questionados neste processo.
12.	Isso contribui para afastar o argumento referente à ilegitimidade passiva dos ex-gestores para figurarem como responsáveis ao se ponderar que o instituto da solidariedade passiva busca beneficiar o credor, que tem o direito a exigir e receber de um ou de alguns dos devedores, parcial ou totalmente, a dívida comum (art. 275 do Código Civil) . 
13.	De qualquer forma, cabe mencionar que aquela ação civil foi extinta em 18/4/2018 (antes mesmo da edição do acórdão original deste processo) , sem resolução do mérito, por litispendência em relação à Ação Civil Pública 0025844-38.2015.403.6100, que também foi extinta, sem solução de mérito, por falta de interesse de agir, sob o fundamento de que existem ações ajuizadas pelo Postalis em andamento para o ressarcimento dos prejuízos causados ou a recomposição do seu deficit financeiro na Justiça Estadual do Rio de Janeiro e na Justiça Federal do Distrito Federal e do Rio de Janeiro.[footnoteRef:2] [2:  Ambas as ações civis públicas estão atualmente aguardando julgamento no Tribunal Regional Federal da 3ª Região, de acordo com informações extraídas, em 15/6/2020, do site daquele órgão: https://pje2g.trf3.jus.br/pje/ConsultaPublica/listView.seam?numeroProcesso=5001172-70.2018.4.03.6100] 
14.	Quanto às demais ações judiciais ou processos administrativos, reitere-se que caberia aos recorrentes trazer aos autos qualquer prova produzida, como fizeram ao transcrever em seu recurso trechos de depoimentos prestados.
15.	Relativamente ao processo de falência, o relatório da fiscalização deste Tribunal já informava que a Galileo Administração de Recursos Educacionais S/A - Galileo Educacional teve sua falência decretada e que aproximadamente R$ 65 milhões, referentes às perdas nas aplicações, foram provisionados pelo Postalis (peça 9, p. 72) . 
16.	No que concerne a eventual acordo com a empresa BNY Mellon, a notícia mencionada pelos recorrentes sobre a possibilidade de sua assinatura foi veiculada em março de 2019 (peça 121, p. 3) . Contudo, até a presente data, eles não trouxeram qualquer evidência no sentido de sua concretização.
17.	Desse modo, em futura ação judicial de cobrança derivada do acórdão do TCU, competirá aos responsáveis comprovar, se for o caso, a ocorrência de reparação do dano, parcial ou integral. 
18.	Já em relação à desnecessidade de instauração de contraditório antes da conversão de processo de fiscalização em tomada de contas especial, não há, no recurso, elementos novos que possam induzir à alteração desse entendimento, que está em consonância com a jurisprudência deste Tribunal e do Poder Judiciário, a exemplo do Acórdão 2625/2018-TCU-Plenário, de minha relatoria, e da decisão do Supremo Tribunal Federal - STF no Mandado de Segurança 31.344/DF, citados na instrução.
19.	Em acréscimo, vale dizer que os recorrentes não apresentaram prova de eventual solicitação e posterior negativa de acesso a documentos que se encontram na posse do Postalis.
20.	Diante desse panorama, conclui-se pela inexistência de nulidade na deliberação recorrida, principalmente por não constatar afronta aos princípios do contraditório, da ampla defesa e do devido processo legal.
IV
21.	As demais alegações dos recorrentes também não prosperam no sentido de afastar as irregularidades e a culpabilidade dos envolvidos, conforme demonstrado na instrução da unidade técnica transcrita no relatório precedente e nos votos proferidos quando da edição dos Acórdão 2883/2018-TCU-Plenário.
22.	Como se depreende	 dos votos do ministro-substituto Augusto Sherman Cavalcanti, em comparação com as alegações recursais resumidas nesta peça, os recorrentes trouxeram, nesta etapa, argumentos já apresentados e rechaçados nas deliberações anteriores deste Tribunal. As inovações restringem-se às alegações indicadas nas alíneas "f" e "i" do item 5 deste voto (alteração de entendimento na instância recursal administrativa da Previc sobre a regularidade da criação da SPE e adequação dos procedimentos de monitoramento dos riscos dos investimentos realizados) . 
23.	Entretanto, elas não são bastantes para eximir os gestores da responsabilidade pelos problemas nas análises dos riscos envolvidos nas aquisições dos títulos, questão central objeto das citações, segundo o teor dos dispositivos infringidos (reproduzidos nos subitens 7.6 e 7.7 da instrução da Serur) .
24.	As evidências são de que as normas não foram respeitadas nas decisões porque os responsáveis confiaram elevada monta de recursos financeiros a organização educacional recém-criada (Galileo Educacional) , com capital de apenas R$ 800,00, sem experiência na área de educação e com expectativa de investimentos em instituição de ensino à beira da falência (UGF) , aceitando, como garantia, rendas futuras que dependiam do sucesso do empreendimento financiado pela aquisição das debêntures.
25.	Antes das decisões pelos investimentos, os recorrentes formalmente não levaram em conta a crise financeira enfrentada pela UGF, mesmo diante das várias certidões positivas em seu nome repassadas ao escritório de advocacia contratado (total de 1.613 demandas judiciais - peças 10, p. 102-103 e 117, e 121, p. 49-50) , nem buscaram instruir os processos com informações sobre sua situação no Ministério da Educação - MEC. 
26.	Se tivessem adotado esse último procedimento ou atentado para as notícias divulgadas na imprensa à época, certamente saberiam que o MEC havia aberto processo a fim de apurar indícios de irregularidades relacionados ao curso de medicina e determinado a redução, a partir do primeiro semestre de 2011, do ingresso de novos alunos no curso (de 400 para 170) , decisão que teria impacto direto na avaliação da garantia ofertada e não poderia ser desconhecida pelos interessados, em virtude de sua aplicação imediata, no próprio semestre em que foi aprovada a primeira operação. 
27.	A respeito das manifestações favoráveis à operação, os questionamentos, a começar pelos fatos de os relatórios da Ernst & Young Terco e da SR Rating terem sido encomendados pela Galileo e de o parecer jurídico do escritório contratado pelo Postalis e da área técnica do próprio ente haverem sido elaborados após a aprovação da primeira e maior operação, não foram explicados.
28.	Também desperta a atenção o fato de o relatório da Ernst & Young Terco ter sido encaminhado aos interessados em 7/2/2011 (peça 10, p. 60) , porém com base em informações da UGF de 20/12/2010. Não há justificativa plausível para tomar por base aquela data específica, em meados de dezembro, e não, pelo menos, o final do exercício. Isso permite denotar possível intenção de omitir o resultado das ações tomadas pelo MEC.
29. 	Especificamente quanto ao relatório da SR Rating, de abril/2011 (peça 10, p. 76-92) , concorda-se com a unidade técnica no sentido de que não é suficiente para afastar a responsabilidade dos gestores. Embora indicasse ser recomendável avaliar a condição futura dos recebíveis da Galileo, inclusive com alusão à possibilidade de ser necessária a complementação da garantia em caso de redução do número de alunos matriculados, não citou a já determinada diminuição das vagas pelo MEC e a grave situação financeira da UGF.
30.	E, como dito, a busca de informações para avaliar a situação da UGF seria primordial, até porque foi mencionado no relatório que a emissão se condicionava a outros fatores de risco, a saber (peça 10, p. 80-81) : 
"- Necessidade de efetivação da transferência da mantença, ainda em curso no Ministério da Educação, ainda que a SUGF permaneça como responsável imediata nesse ínterim. 
- Recebíveis condicionados à continuidade da prestação de serviços de ensino, sobretudo no Curso de Medicina, pelo prazo da operação, inicialmente mitigados pelo largo histórico e estrutura atual da Universidade Gama Filho. 
- Efetivação da liquidação dos passivos existentes da SUGF, à exceção daqueles referentes aos parcelamentos tributários, eliminando o risco de sucessão pela Galileo Educacional. 
- Continuidade e efetivação da reestruturação funcional e de adequação dos custos da Universidade, para a recomposição de margem de geração de caixa, bem como da continuidade do plano de investimentos." (trechos destacados) 
31.	Além disso, o parecer jurídico do escritório de advocacia contratado, ao se pronunciar sobre os riscos legais envolvidos na operação, também fez recomendações para consideração pela área de controle de riscos do Postalis, em face das ressalvas do relatório da Ernst & Yong Terco sobre desvios encontrados nos testes e da necessidade de atendimento da exigência de prévia análise dos riscos de crédito, de mercado, de liquidez operacional e sistêmico (arts. 9º e 30 da Resolução CMN 3.792/2009) , notando-se que os subscritores não expressavam "qualquer opinião sobre o mérito ou a adequação dos riscos alocados negocialmente, notadamente o nível adequado de segurança das garantias proporcionalmente aos riscos a serem assumidos" (peça 10, p. 116 e 125) . 
32.	A partir desses documentos, seria esperado dos responsáveis maior cuidado na avaliação da existência de expectativas quanto ao sucesso na continuidade da prestação dos serviços de ensino, ainda mais porque já se apontava que, dos R$ 100 milhões que seriam utilizados para capitalizar a UGF, apenas R$ 30 milhões seriam destinados aos investimentos e capital de giro, e os R$ 70 milhões restantes, usados para viabilizar a transferência da mantença (R$ 10 milhões) e liquidar passivos (R$ 60 milhões) . 
33.	Todavia, as recomendações e os alertas não foram devidamente observados. Consoante o relatório da auditoria, não houve qualquer avaliação em relação à situação econômico-financeira da UGF, fator determinante do sucesso do futuro empreendimento, porquanto o parecer emitido no Postalis se limitou, "de forma seletiva, a informar o faturamento anual da instituição e o número de alunos em 2010, informações estas que isoladamente, ou seja, se não forem acompanhadas de outros dados, como custos, dívidas e lucros da universidade, além de não permitirem uma avaliação, distorciam o cenário real da instituição à época" (peça 9, p. 75-76) .
34.	De fato, o exame do analista de investimentos do Postalis (peça 10, p. 129-140) foi posterior à aprovação da primeira operação pelo Comitê de Investimentos (peça 10, p. 47-49) e não apresentou qualquer detalhamento acerca dos riscos associados à realidade da UFG. 
35.	A respeito da regularidade da criação da SPE, é importante ressaltar que os recorrentes fizeram referência à decisão sobre auto de infração que envolveu gestores da Petros, mas consta, relativamente ao Auto de Infração 0014/15-00 (Processo 44011.000166/2015-67) contra os gestores do Postalis, que a CRPC rejeitou, em 6/12/2017, os embargos de declaração em face da negativa de provimento ao recurso contra a decisão que lhes aplicou penalidades (Diário Oficial da União - Seção 1, de 19/12/2017, p. 117) .[footnoteRef:3] [3:  Decisão juntada à peça 152, consultada, em 19/6/2020, no endereço eletrônico:http://sa.previdencia.gov.br/site/2014/08/75%C2%AA-RO-06-12-17-Relat%C3%B3rio-e-voto-ref.-proc.-n%C2%BA-166-EMBARGOS-POSTALIS.pdf] 
36.	Os seguintes trechos do voto condutor daquela deliberação mostram a distinção existente entre os dois processos e corroboram a infringência, pelos mesmos responsáveis sancionados naquele processo administrativo, dos dispositivos legais mencionados nas citações feitas nesta tomada de contas especial:
"19. No Processo nº 44170.000003/2015-51 o Auto de Infração nº 0011/15-11 indicou como violadas tão somente as disposições do artigo 18, § 1º, incisos I e II, da Resolução CMN nº 3.792/2009. Ou seja, o objeto daquela autuação, cujo voto foi utilizado em partes como razões de decidir, foi tão somente a crítica quanto ao segmento de enquadramento do investimento, o qual estaria desenquadrado em relação as exigências para aquisição de títulos por SPE's. Ainda que os embargantes combatam o voto proferido nestes autos, tal fato é inequívoco.
20. Já, nos presentes autos, a autuação abrangeu além da crítica quanto ao enquadramento do investimento (artigo 18, § 1º, incisos I e II, da Resolução CMN nº 3.792/2009) , também o processo de análise de riscos do mesmo (artigos 4º, 9º e 30) , o que não foi objeto do Auto de Infração referente ao Processo nº 44170.000003/2015-51. Assim, equivocado o argumento de que em processos iguais, haveria solução jurídica distinta, visto que a abrangência do Auto de Infração originário do presente processo indica a violação de dispositivos legais não indicados no caso invocado como paradigma pela Defesa.
21. Assim, não há que se falar na nulidade do Auto de Infração pelo reconhecimento do erro de tipificação, visto que remanesce a violação de dispositivos da Resolução CMN nº 3.792/2009, que importam na tipificação da conduta prevista no artigo 64, do Decreto nº 4.942/2003."
37.	Restou assente, no voto do ministro-substituto Augusto Sherman Cavalcanti à peça 74, a configuração de erro grosseiro punível com amparo no art. 28 da Lei de Introdução às Normas do Direito Brasileiro (na redação dada pela Lei 13.655/2018) . E o ministro Benjamin Zymler, na declaração de voto à peça 73, manifestou o entendimento de que os responsáveis agiram com culpa grave.
38.	Ademais, como ventilado pela unidade técnica, amparada no pronunciamento do MPF na citada ação penal, não se pode descartar até mesmo a presença de dolo eventual na atuação dos responsáveis, ante a conclusão de que assumiram riscos desarrazoados nas operações.
39.	Ainda que todo investimento contenha algum risco de prejuízos, foram vários os questionamentos sobre a lisura dos procedimentos adotados, a levantar dúvidas quanto à imparcialidade dos responsáveis, pois são consistentes os indícios de prévio ajuste entre eles e os gestores da Galileo Educacional para realizar o investimento, com posterior implementação de procedimentos para adequá-lo à Política de Investimentos do Postalis, a exemplo das mudanças na configuração jurídica da empresa para SPE e da emissão, após a aprovação da primeira e mais relevante aquisição dos títulos pelo Comitê de Investimentos, do relatório da área técnica e do parecer jurídico pelo escritório de advocacia contratado.
40.	O conteúdo de tal parecer (peça 10, p. 93-147) não deixa dúvidas de que o Postalis estava envolvido, desde o início dos procedimentos, ao indicar que a solicitação de análise dos aspectos jurídicos foi feita em 5/11/2010, acompanhada de diversos documentos, entre os quais "minutas" da escritura relativa a essa emissão e das propostas comerciais da Ernest & Young Terco e da SR Rating para prestação dos serviços.
41.	Também não se pode desconsiderar o fato de o recorrente Adilson Florêncio da Costa ter-se tornado membro do Conselho de Administração da Galileo menos de um ano depois da segunda aquisição de debêntures.
42.	Sobre o prisma das competências a cargo dos recorrentes, igualmente não há como isentá-los de responsabilidade, à vista das disposições dos arts. 29, 48, 49, 56, 57 e 60 do Estatuto do Postalis (peça 130, p. 12-22, do TC Processo 012.230/2016-2) e do fato de que figuraram como participantes das reuniões ordinárias de números 484ª e 509ª, em que foram aprovadas as aquisições de debêntures da Galileo SPE, com o "de acordo" de Alexej Predtechensky, na qualidade de administrador responsável (peça 10, p. 47-52) . 
43.	Em relação ao papel dos integrantes do Comitê de Investimentos, mesmo que o órgão não exerça função deliberativa, a sua manifestação é essencial à decisão pela realização dos investimentos. O fluxograma contido no recurso (peça 121, p. 33) é bem ilustrativo dessa realidade, ao provar que os procedimentos necessários para a efetivação dos investimentos sequer teriam tido seguimento se os recorrentes integrantes do Comitê houvessem opinado contrariamente.
44.	Portanto, é devido aplicar ao caso a jurisprudência do Tribunal que responsabiliza gestor e pareceristas nas situações em que, por dolo, culpa ou erro grosseiro, concorrem para a prática de ato irregular ou ilegal.
45.	E não há que se falar em erro inevitável sobre a ilicitude dos fatos, porque foi firmemente demonstrado nas várias análises no âmbito deste processo que seria razoável esperar dos gestores atitudes diversas das adotadas nas aprovações dos investimentos. 
46.	Contribui para esse desfecho a verificação de que, posteriormente à primeira operação e enquanto ainda ocupavam cargos no Postalis, os recorrentes, cientes de todos os pareceres, aprovaram nova aquisição de debêntures e se omitiram em agir com o intuito de resguardar parte do patrimônio investido, apesar da instauração de outro processo de supervisão pelo MEC em 2011, com riscos de descredenciamento da UGF, e da possibilidade de vencimento antecipado dos títulos.
47.	Nesse contexto, conclui-se pela negativa de provimento ao presente recurso, registrando-se que vários dos argumentos aqui analisados também foram tidos por insuficientes para prover pedido de reexame dos mesmos responsáveis, consoante o recente Acórdão 985/2020-TCU-Plenário, de minha relatoria.
	Ante o exposto, VOTO por que este Colegiado aprove a minuta de acórdão que submeto à sua deliberação.
TCU, Sala das Sessões Ministro Luciano Brandão Alves de Souza, em 15 de julho de 2020.
ANA ARRAES 
Relatora